ACORDAO-COMPLETO-2547547

ACÓRDÃO 1957/2022 ATA 33/2022 - PLENÁRIO

VISTOS, relatados e discutidos estes autos que tratam de recurso de reconsideração oposto contra o Acórdão 1890/2020-TCU-Plenário, que apreciou o mérito de tomada de contas especial instaurada em atendimento ao subitem 9.2. do Acórdão 1834/2010-TCU-Plenário, em virtude do indício de superfaturamento apurado nas obras de redes coletoras de esgoto, poços de visita, interceptor de esgoto, estações elevatórias, linhas de recalque e ramais domiciliares nas ruas e avenida dos bairros Vergel do Lago, Joaquim Leão, Trapiche da Barra, Cambona, Bom Parto, Pinheiro e Bebedouro em Maceió/AL, implementadas com a utilização de recursos provenientes do Contrato de Repasse 226.554-75/2007, 
ACORDAM os Ministros do Tribunal de Contas da União, reunidos em sessão do Plenário, diante das razões expostas pelo Relator e com fundamento nos arts. 32, inciso I, e 33, ambos da Lei 8.443/1992, em:
9.1. conhecer do recurso de reconsideração interposto pela Santa Bárbara Engenharia S.A., para, no mérito, negar a ele provimento;
9.2. dar ciência desta deliberação à recorrente.

Recurso de reconsideração contra acórdão que julgou irregulares as contas da recorrente, com condenação solidária em débito e multa, em razão de superfaturamento nas obras de sistema de esgotamento sanitário executado em bairros de Maceió/AL, implementadas com a utilização de recursos provenientes de contrato de repasse.

Caixa Econômica Federal; Entidades/órgãos do Governo do Estado de Alagoas.

3. Interessados/Responsáveis/Recorrentes:
3.1. Interessados: Caixa Econômica Federal (00.360.305/0001-04); Ministério das Cidades (extinto); Rodrigo Antônio Tenório Correia da Silva (XXX.931.118-XX); Secretaria de Infraestrutura do Governo do Estado de Alagoas
3.2. Responsáveis: Antônio Jessé Leite (XXX.583.144-XX); José Alberto Maia Paiva (XXX.986.724-XX); Luigi Vitório Peixoto Talento (XXX.925.615-XX); Ricardo Avelar Campos (XXX.682.548-XX); Sandro Pepe (XXX.265.978-XX); Santa Bárbara Engenharia S.A. (17.290.057/0001-75)
3.3. Recorrente: Santa Barbara S.A. (17.290.057/0001-75).

13.1. Ministros presentes: Bruno Dantas (na Presidência), Walton Alencar Rodrigues, Benjamin Zymler (Relator), Augusto Nardes, Aroldo Cedraz e Antonio Anastasia.
13.2. Ministros-Substitutos convocados: Augusto Sherman Cavalcanti e Marcos Bemquerer Costa.
13.3. Ministros-Substitutos presentes: André Luís de Carvalho e Weder de Oliveira.

ACORDAO-COMPLETO-2557307

Acórdão 2381/2022 - Plenário

BENJAMIN ZYMLER

Ministro-Substituto Marcos Bemquerer Costa.

Reproduzo a instrução elaborada no âmbito da Secretaria de Recursos deste Tribunal (peça 250) , que contou com a anuência do corpo diretivo da unidade (peças 251 e 252) :
"INTRODUÇÃO
1.	Trata-se de Recurso de Reconsideração (peças 230/231) interposto por Santa Bárbara Engenharia S.A. contra o Acórdão 1890/2020-TCU-Plenário, de que foi relator o Ministro-Substituto Marcos Bemquerer Costa (peça 188) .
1.1.	A deliberação recorrida tem o seguinte teor:
VISTOS, relatados e discutidos estes autos de Tomada de Contas Especial decorrente da conversão, determinada pelo item 9.2. do Acórdão 1834/2010-TCU-Plenário, do Relatório de Levantamento de Auditoria, realizado pela então 1ª Secob, nas obras de redes coletoras de esgoto, poços de visita, interceptor de esgoto, estações elevatórias, linhas de recalque e ramais domiciliares nas ruas e avenida dos bairros Vergel do Lago, Joaquim Leão, Trapiche da Barra, Cambona, Bom Parto, Pinheiro e Bebedouro em Maceió/AL, implementadas com a utilização de recursos provenientes do Contrato de Repasse 226.554-75/2007.
ACORDAM os Ministros do Tribunal de Contas da União, reunidos em Sessão Plenária, ante as razões expostas pelo Relator, em:
9.1. acolher as alegações de defesa apresentadas pelos Srs. Ricardo Avelar Campos e Sandro Pepe, para excluí-los do pólo passivo da presente Tomada de Contas Especial;
9.2. com fundamento nos arts. 1º, inciso I, 16, inciso III, alínea c, 19, caput, e 23, inciso III, da Lei 8.443/1992, julgar irregulares as contas do Sr. José Alberto Maia Paiva e da empresa Santa Bárbara S/A, em recuperação judicial, condenando-os, solidariamente, ao pagamento da quantia de R$ 2.545.024,27 (dois milhões, quinhentos e quarenta e cinto mil, vinte e quatro reais e vinte e sete centavos) , atualizada monetariamente e acrescida dos juros de mora calculados a partir de 12/08/2010 até o efetivo recolhimento, com fixação de prazo de 15 (quinze) dias, a contar da notificação, para comprovarem, perante o Tribunal (art. 214, inciso III, alínea a, do Regimento Interno/TCU) , o recolhimento da dívida ao Tesouro Nacional, nos termos da legislação em vigor, abatendo-se, na oportunidade, o valor que venha a ser repassado em decorrência da execução da apólice de seguro garantia 0699820100003075000000981, pactuada com a CESCEBRASIL Seguros e Garantida de Crédito S/A, nos termos do Enunciado 128 da Súmula de Jurisprudência do TCU;
9.3. aplicar, individualmente, ao Sr. José Alberto Maia Paiva e à empresa Santa Bárbara S/A, em recuperação judicial, a multa prevista no art. 57 da Lei 8.443/1992, no valor de R$ 400.000,00 (quatrocentos mil reais) , fixando-lhes o prazo de 15 (quinze) dias, a contar da notificação, para que comprovam, perante o Tribunal (art. 214, inciso III, alínea a, do Regimento Interno/TCU) , os recolhimentos das referidas quantias ao Tesouro Nacional, atualizadas monetariamente desde a data do presente Acórdão até a do efetivo recolhimento, caso pagas após o vencimento, na forma da legislação em vigor;
9.4. autorizar, caso requerido, nos termos do art. 26 da Lei 8.443/1992 c/c o art. 217 do Regimento Interno/TCU, o parcelamento das dívidas em até 36 (trinta e seis) parcelas mensais e sucessivas, sobre as quais incidirão os correspondentes acréscimos legais (débito: atualização monetária e juros de mora; multa: atualização monetária) , esclarecendo ao responsável que a falta de pagamento de qualquer parcela importará no vencimento antecipado do saldo devedor, sem prejuízo das demais medidas legais;
9.5. autorizar a cobrança judicial das dívidas, caso não atendida a notificação, nos termos do art. 28, inciso II, da Lei 8.443/1992;
9.6. com fundamento nos arts. 71, inciso IX, da Constituição Federal e 45, caput, da Lei 8.443/1992, assinar o prazo de 15 (quinze) dias para que a Secretaria de Infraestrutura do Estado de Alagoas - Seinfra/AL adote as seguintes medidas:
9.6.1. execute a apólice de seguro garantia 0699820100003075000000981, pactuada com a CESCEBRASIL Seguros e Garantida de Crédito S/A, destinada a resguardar o dano ao erário identificado nos autos, conforme as premissas estabelecidas no Acórdão 3099/2010-TCU-Plenário, de forma a obter o ressarcimento aos cofres do Tesouro Nacional do prejuízo de R$ 2.545.024,27 (dois milhões, quinhentos e quarenta e cinto mil, vinte e quatro reais e vinte e sete centavos) , atualizado monetariamente a partir de 12/08/2010;
9.6.2. encaminhe cópia dos endossos da apólice de que trata o item anterior, realizados para a ampliação da vigência desse seguro após o término das obras;
9.6.3. envie a documentação comprobatória do atendimento da medida indicada no subitem 9.6.1;
9.7. ordenar que a Coordenação-Geral de Fiscalização de Infraestrutura (Coinfra) , no prazo máximo de seis meses, providencie a finalização dos estudos desenvolvidos no âmbito do TC Processo 041.436/2012-1, levando em consideração também as inovações contidas no Projeto de Lei 6.375/2019, em trâmite no Congresso Nacional, de tal forma que as conclusões desse grupo de trabalho sejam submetidas, com a urgência necessária, à apreciação deste Plenário;
9.8. autorizar que a SeinfraUrbana promova o monitoramento da determinação indicada no subitem 9.6.1 nestes próprios autos, informando de imediato ao Relator a eventual ineficácia das medidas adotadas pela Secretaria de Infraestrutura do Estado de Alagoas - Seinfra/AL ou, mesmo, a inexistência de garantia em vigor.
HISTÓRICO
2.	A proposta de deliberação formulada pelo eminente Ministro-Substituto Marcos Bemquerer (peça 189) , relator da presente Tomada de Contas Especial, apresenta as questões controvertidas que foram discutidas de forma dialética nos autos até a prolação do acórdão condenatório ora combatido.
2.1.	Entende-se conveniente reproduzir os principais trechos da referida proposta, a fim de expor a evolução das irregularidades apuradas, que, no momento oportuno, foram contestadas pelos responsáveis, e que ao final levaram este Tribunal a julgar suas contas irregulares e condená-los ao pagamento de débito e de multa. É o que se fará a seguir.
2.2.	Na última instrução (peça 77) , a SeinfraUrbana centrou sua análise na verificação da prática de preços excessivos frente àqueles praticados no mercado para os serviços "Escoramento com estaca-prancha metálica" e "Transporte de CBUQ da usina à obra". Acolheu parte das alegações de defesa apresentadas, restando superfaturamento remanescente de R$ 2.545.024,27.
Do superfaturamento no serviço "Escoramento em estaca prancha metálica"
2.3.	A Secretaria de Infraestrutura do Estado de Alagoas (Seinfra/AL) alegou ter utilizado pranchas de aço com espessura de 5 mm e elementos auxiliares como cabeçote de impacto de 15 mm e travamento todo metálico, tendo em vista as condições geológicas do terreno, que estaria situado numa região de mangue submetida, no passado, a aterros e ocupações de forma desordenada.
2.4.	Não foram anexados aos autos os laudos de sondagens comprovando as alegadas características do terreno onde foi implementada a obra, tampouco foi apresentada a memória de cálculo que justificasse a relação Módulo Elástico x Peso (kg/m²) adotada em projeto, de tal forma que faltam alguns elementos técnicos neste processo para embasar as soluções que a Seinfra/AL diz ter adotado para o serviço "Escoramento em estaca prancha metálica".
2.5.	Contudo, de forma conservadora, a SeinfraUrbana manteve as características técnicas da estaca-prancha informadas pela Seinfra/AL, descartou o uso da composição Sinapi 73887/1, a qual havia sido adotada inicialmente pela equipe de auditoria como referencial de preço, tendo em vista que tinha sido criada em data posterior à elaboração do orçamento ora questionado, e adotou integralmente a estrutura de custos unitários utilizada no contrato pactuado com a Construtora Santa Bárbara S.A, restringindo-se a fazer uma análise crítica dos coeficientes de utilização dos insumos de mão de obra e de equipamentos indicados.
2.6.	Nesse sentido, a SeinfraUrbana fez comparações com mão-de-obra e equipamentos empregados em composições de serviços similares previstas em sistemas referenciais (Sistema Nacional de Pesquisa de Custos e Índices da Construção Civil - Sinapi, divulgado mensalmente pela Caixa; tabelas de custos da Secretaria de Infraestrutura do Ceará - Seinfra/CE, Sistema de Orçamento de Obras de Sergipe - Orse, desenvolvido e mantido pela Companhia de Habitação e Obras Públicas de Sergipe - Cehop) .
2.7.	O Relator transcreveu a análise realizada pela SeinfraUrbana em que esta procedeu à comparação de coeficientes de utilização dos insumos de mão de obra e de equipamentos, que levaram à conclusão de que o preço constante no Contrato 063/2002-CPL para o serviço "Escoramento em estaca prancha metálica" estava injustificadamente elevado.
2.8.	A análise realizada pela SeinfraUrbana comprovou que os coeficientes de utilização de mão de obra e de equipamentos adotados no Contrato 063/2002-CPL estavam associados a um nível de produtividade extremamente baixo, que não condiz com o que tem sido observado, na prática, na implementação desse tipo de serviço, em canteiros de obras semelhantes.
2.9.	Assim, considerando os quantitativos implementados do serviço "Escoramento em estaca prancha metálica" (69.541,07 m²) e o custo unitário referencial de R$ 48,40/m², o preço de mercado para esse serviço alcança o montante de R$ 3.365.787,79. Considerando que foi pago o valor total de R$ 8.337.278,88 (com base no preço unitário contratado, de R$ 119,89/m²) , restou comprovado um superfaturamento de R$ 4.971.491,09, somente para esse item do orçamento da empresa Santa Bárbara S/A.
Do superfaturamento no serviço "Transporte de CBUQ da usina à obra"
2.10.	O Relator abordou os ajustes feitos pela SeinfraUrbana na composição de custos unitários do serviço "Transporte de CBUQ da usina à obra". Em síntese, os ajustes abordados são os seguintes:
2.11.	De fato, a equipe de auditoria cometeu um equívoco ao utilizar a composição do Sicro 3S 09 102 00, relativa a transporte de material líquido para imprimação com utilização de espargidor, ao invés da composição do Sicro 1 A 00 002 05 - Transporte local com caminhão basculante com capacidade de 15 toneladas (ou 10 m³) em rodovia pavimentada (construção) . Tal equívoco foi devidamente corrigido, com adoção da composição do Sicro 1 A 00 002 05.
2.12.	Outro ajuste necessário foi a divisão desse serviço em duas etapas, tendo em vista que, diferentemente do procedimento usual adotado em orçamentos de obras rodoviárias, no orçamento em questão tal serviço abarca não só o transporte em caminhão basculante até a obra, mas também o transporte manual, realizado pelos serventes, com utilização de carrinho de mão,  até o local de aplicação do CBUQ, de forma que, para se determinar o preço de referência, dividiu-se o serviço em duas etapas, uma para o transporte mecanizado entre a usina e a obra (Sicro 1 A 00 002 05) e outra para o transporte manual do local de descarga do CBUQ proveniente da usina até os locais da reconstituição do pavimento (SINAPI 6111) .
2.13.	O Relator ressaltou que o Manual de Custos Rodoviários do DNIT (3ª edição, Rio de Janeiro, 2003, Volume 7, página 7) prevê que o "custo do transporte será pago, salvo exceções, por momento de transporte, cuja unidade de medição adotada é a txkm. No entanto, as parcelas relativas às operações de manobra, carga e descarga do equipamento, que independem da distância a ser percorrida e do tipo de revestimento da rodovia utilizada, são computadas no custo de execução do serviço correspondente".
2.14.	Portanto, o Sicro prevê que esse transporte manual esteja embutido no custo do serviço de aplicação de CBUQ para reconstituição do pavimento, sendo que o único transporte que é orçado em separado é o transporte comercial do material betuminoso da usina até o canteiro de obras.
2.15.	Por esse motivo foi utilizada uma composição auxiliar (Sinapi 611) para o cômputo, em separado, do custo referente estritamente ao transporte realizado pelo servente, com carrinho de mão, do local na obra em que foi descarregado o caminhão basculante até o ponto de aplicação do material betuminoso na rodovia.
2.16.	Além disso, há também uma composição de custos auxiliar específica (SICRO E404) para inclusão do custo horário improdutivo do caminhão basculante, relativo ao período entre a descarga do CBUQ no canteiro de obras e sua distribuição nas valas.
2.17.	Diante desse contexto, considerou-se que essa conjugação de três composições (Sicro 1 A 00 002 05, Sicro E004 e Sinapi 611) é suficiente para se obter um custo de referência para o serviço "Transporte de CBUQ da usina à obra" passível de comparação com o constante no orçamento da Construtora Santa Bárbara S.A., referente ao Contrato 063/2002-CPL/AL.
2.18.	Dessa forma, a análise de preços da SeinfraUrbana apontou um superfaturamento total para o serviço "Transporte de CBUQ da usina à obra" de R$ 1.362.107,81.
2.19.	Para os dois serviços objeto de questionamento nestes autos, a SeinfraUrbana efetuou os devidos ajustes ao avaliar o orçamento contratado, de tal forma que, para serviços sem correspondência direta no Sicro ou no Sinapi, efetuou adaptações com conjugação de composições desses sistemas de referência para adequação às características da obra, fazendo ainda confrontação com os mesmos serviços executados em empreendimentos similares.
2.20.	Até para os serviços que estão contemplados no Sicro e no Sinapi, é pertinente a confrontação com as composições de custos unitários adotadas em obras semelhantes, para serviços com as mesmas características.
2.21.	Restou comprovada a prática de preços excessivos frente àqueles praticados no mercado para os serviços "Escoramento com estaca-prancha metálica" e "Transporte de CBUQ da usina à obra".
2.22.	O superfaturamento concentrou-se precipuamente nos dois itens acima mencionados. Os demais itens de serviço analisados pela SeinfraUrbana, em geral, tiveram contribuição negativa para o dano observado, pois apresentaram valores com desconto em relação às referências utilizadas pelos auditores desta Corte de Contas.
2.23.	Assim, o elevado superfaturamento detectado nos serviços "Escoramento com estaca-prancha metálica" e "Transporte de CBUQ da usina à obra", foi amortecido pelos descontos verificados em outros itens do orçamento da obra, de modo que o valor final do débito é de R$ 2.545.024,27.
2.24.	Registre-se que a empresa Santa Bárbara Engenharia S/A e o Sr. José Alberto Maia Paiva opuseram embargos de declaração (peças 206 e 209) em face do Acórdão 1890/2020-TCU-Plenário, os quais foram conhecidos e, no mérito, rejeitados, conforme Acórdão 144/2021-TCU-Plenário (peça 221) .
2.25.	Passa-se ao exame do recurso.
EXAME DE ADMISSIBILIDADE
3.	Reitera-se o exame de admissibilidade realizado pelo SAR/Serur (peças 234-235) , que propôs conhecer do recurso e suspender os efeitos dos itens 9.2, 9.3 e 9.5 do Acórdão 1890/2020-TCU-Plenário, estendendo-os para os demais devedores solidários, com fundamento nos artigos 32, inciso I, e 33 da Lei 8.443/1992. O eminente Ministro Benjamin Zymler conheceu do recurso, nos termos propostos por esta Serur (peça 237) .
EXAME DE MÉRITO
4.	Constitui objeto do presente recurso analisar se:
	a) ocorreu a prescrição da pretensão de ressarcimento ao erário e da pretensão punitiva, conforme entendimento do Supremo Tribunal Federal firmado no tema 899, julgado por meio de acórdão paradigma exarado no RE 636.886, onde fixou a tese de que é "prescritível a pretensão de ressarcimento ao erário fundada em decisão de Tribunal de Contas";
	b) houve equívoco em relação às composições utilizadas como referência na instrução à peça 177, uma vez que não restou evidenciado, por exemplo, se a análise técnica considerou as condições locais enquanto contínuas ou não (peça 230, p. 7) ;
	c) há itens que não foram incluídos pela SeinfraUrbana nas composições por ela utilizadas relativos aos coeficientes de mão de obra e retroescavadeira (peça 230, p. 7-8) ;
	d) é necessário realizar análise comparativa com os preços utilizados pela Sabesp (Companhia de Saneamento Básico do Estado de São Paulo) , cujos preços do escoramento praticado estão compatíveis com o serviço realizado nesta obra em terreno de mangue. O respectivo item deveria restar considerado na Base Agosto/2007, conforme cópia da tabela anexada aos embargos de declaração (peça 230, p. 8) ;
	e) deve incidir a Contribuição Provisória sobre a Movimentação ou Transmissão de Valores e de Créditos e Direitos de Natureza Financeira (CPMF) sobre a taxa de BDI;
	f) há razoabilidade para se aprovar as contas dos responsáveis considerando que o valor do contrato atualizado até agosto de 2010, com juros, é de R$ 169.150.416,28, enquanto o débito atualizado até aquela data, com juros, é somente de R$ 2.545.024,27, isto é, 1,50% da obra.
5. Da prescrição da pretensão de ressarcimento ao erário
5.1.	A defesa apresenta argumentos para demonstrar, à luz da jurisprudência do Supremo Tribunal Federal, e aplicando os parâmetros adotados no acórdão recorrido, no ponto em que afastou a alegada incidência da prescrição, que "o caso estaria alcançado pela prescrição quinquenal, pois a aprovação do termo aditivo ocorreu em 2008, e a citação dos responsáveis foi determinada em 2015, passados mais de cinco anos entre um marco e outro:
'No processo ora em análise, percebe-se que a citação solidária dos responsáveis, Santa Bárbara S/A em recuperação judicial e o Sr. José Alberto Maia Paiva, foi determinada pelo Acórdão 678/2015-TCU-Plenário prolatado em 1º/04/2015 (peça 42) . Considerando que o ato inquinado (aprovação do 3º Termo Aditivo ao contrato, que deu ensejo ao superfaturamento) ocorreu em 2008, observa-se que não decorreu o prazo de dez anos previsto no Codex" (voto do relator do acórdão 144/2021) ' [peça 221]".
5.2.	Aduz que o tema 899 do Supremo Tribunal Federal, julgado por meio do acórdão paradigma exarado no RE 636.886, fixou a tese de que é "prescritível a pretensão de ressarcimento ao erário fundada em decisão de Tribunal de Contas", ressalvando apenas o caso específico de dano decorrente de ato doloso de improbidade administrativa, cujo exame refoge à alçada do Tribunal de Contas da União.
5.3.	Segundo a defesa, embora a decisão proferida no RE 636.886 não tenha transitado em julgado, um estudo recente da Serur (em anexo) revela que o STF já vem aplicando monocraticamente a tese de julgamento, circunstância a evidenciar a força do precedente, havendo, inclusive, improvimento de todos os agravos internos interpostos diante de tais decisões monocráticas.
5.4.	Além disso, para a jurisprudência do Supremo Tribunal Federal não existe a sustentada distinção entre prescrição durante a fase executiva e durante a fase de formação do título. Como bem ressalva a própria Serur: [...]. A Suprema Corte tampouco admite a utilização do prazo decenal previsto no Código Civil, como sustenta o acórdão recorrido. Em vez disso, o prazo utilizado é o quinquenal, previsto na Lei 9.873. Verbis:
"MANDADO DE SEGURANÇA. DIREITO ADMINISTRATIVO. TRIBUNAL DE CONTAS DA UNIÃO. SERVIDOR DA SECRETARIA DE SAÚDE DO ESTADO DO ACRE. FISCALIZAÇÃO OMISSA E DEFICIENTE NA EXECUÇÃO DE DOIS CONVÊNIOS FIRMADOS ENTRE A SECRETARIA ESTADUAL E O MINISTÉRIO DA SAÚDE. APLICAÇÃO DE MULTA. ARTS. 28, II, E 58, II, DA LEI 8.443/1992. ART. 268, II, DO REGIMENTO INTERNO DO TCU. PRESCRIÇÃO DA PRETENSÃO SANCIONATÓRIA. OCORRÊNCIA. APLICAÇÃO DA LEI 9.873/1999. PRECEDENTES DESTE STF. MEDIDA LIMINAR DEFERIDA E RATIFICADA NO EXAME DE MÉRITO. SEGURANÇA CONCEDIDA PARA AFASTAR A MULTA APLICADA. 1. A prescrição da pretensão punitiva do TCU é regulada pela Lei 9.873/1999, descabendo a aplicação do prazo decenal previsto na legislação civil (art. 205 do Código Civil) . Ao revés, incide o prazo quinquenal previsto na Lei 9.873/1999 (MS 32201, Rel. Min. Roberto Barroso, PRIMEIRA TURMA, DJe 7/8/2017; MS 35.512-AgR, Rel. Min. Ricardo Lewandowski, SEGUNDA TURMA, DJe 21/6/2019) . 2. In casu, na linha do parecer apresentado pelo Ministério Público Federal e da decisão liminar de minha lavra, é inequívoca a superação do prazo prescricional quinquenal. Os ilícitos apontados pela Corte de Contas ocorreram em julho de 2006, tendo o processo de auditoria sido instaurado em 9/10/2006. A ordem de citação do responsável para a audiência, por sua vez, ocorreu em 25/6/2007. Entretanto, a decisão condenatória recorrível foi exarada somente em 31/5/2016, data da prolação do Acórdão 3513/2016-TCU-Primeira Câmara. 3. Ex positis, CONCEDO A SEGURANÇA unicamente para afastar a sanção de multa aplicada ao impetrante, nos autos da Tomada de Contas Processo 023.288/2006-0, máxime da ocorrência de prescrição da pretensão punitiva do Tribunal de Contas da União. (MS 35940, Relator (a) : LUIZ FUX, Primeira Turma, julgado em 16/06/2020, PROCESSO ELETRÔNICO DJe-176 DIVULG 13-07-2020 PUBLIC 14-07-2020) .
5.5.	Aduz que a jurisprudência do STF não diferencia "pretensão ressarcitória" de "pretensão punitiva", adotando o mesmo prazo quinquenal para ambas, como ressalta a Serur:
"Por fim, o STF tem aplicado um mesmo regime para a prescrição, tratando as pretensões punitiva e de ressarcimento de modo uniforme. Mesmo nos processos que tratam do ressarcimento propriamente dito, é usual o STF referir-se unicamente a "pretensão punitiva", a indicar que, inobstante algumas variações terminológicas, o prazo de prescrição tem sido tratado de modo uniforme, constituindo um lapso temporal para o órgão de controle externo agir e impor as consequências cabíveis no caso concreto, independentemente de tais consequências terem natureza punitiva ou ressarcitória. Em nenhum dos precedentes pesquisados houve a aplicação, pelo STF, de regimes distintos, uma para o débito, outro para a multa ou demais sanções." (idem) 
5.6.	Afirma que o regime estabelecido pela Lei 9.873/99 prevê, em seu art.1º, §1º, a possibilidade de prescrição intercorrente, caso o processo administrativo fique "paralisado por mais de três anos, pendente de julgamento ou despacho".
5.7.	Segundo a defesa, o Acórdão 1.730/2016, determinando o exame das alegações de defesa apresentadas em resposta às citações, foi prolatado em 8/7/2016 (peça 152) . Depois disso, o único ato processual relevante foi a instrução técnica concluída apenas em 19/3/2020 (peça 177) , mais de três anos após a juntada aos autos do acórdão que determinou essa análise. Dessa forma, pelo regime da Lei 9.873/99, adotado pelo STF, aperfeiçoou-se a prescrição em sua modalidade intercorrente, devendo ser declarada, com consequente arquivamento dos autos.
5.8.	Requer, preliminarmente, que seja declarada a incidência de prescrição na espécie, tornando insubsistentes os itens 9.2 e 9.3 do acórdão recorrido.
Análise
5.9.	Como se vê, a argumentação dos recorrentes é direcionada para sustentar a tese de que, neste caso, a pretensão de ressarcimento ao erário e a pretensão punitiva estariam fulminadas pela incidência da prescrição regulada pela Lei 9.873/1999, de conformidade com a tese fixada pelo Supremo Tribunal no Tema 899, com repercussão geral reconhecida, nos termos do acórdão paradigma exarado no RE 636.886, afirmando ser "prescritível a pretensão de ressarcimento ao erário fundada em decisão de Tribunal de Contas".
5.10.	Importa registrar que a prescrição em análise já fora suscitada antes por meio de embargos de declaração opostos em face do acórdão ora recorrido. O Relator analisou a questão, conforme se verifica no Voto que embasou a decisão assentada no Acórdão 144/2021-TCU-Plenário, de 27/1/2021 (peça 221) .
5.11.	Naquela oportunidade, o Relator fez distinção entre prescrição "da pretensão sancionatória" e prescrição "da pretensão ressarcitória". Em relação à primeira, ressaltou que este Tribunal fixou entendimento no sentido de que (i) está subordinado ao prazo prescricional de dez anos indicado no art. 205 do Código Civil, contado a partir do fato gerador (ocorrência da irregularidade) , e (ii) o ato que ordenar a citação, a audiência ou a oitiva da parte interrompe a prescrição, nos termos do art. 202, inciso I, do Código Civil, e do Acórdão 1441/2016-TCU-Plenário, Relator Ministro Benjamin Zymler; Redator Ministro Walton Alencar Rodrigues.
5.12.	Aplicando tal entendimento ao presente caso, observou que a citação da empresa Santa Bárbara S/A (em recuperação judicial) , solidariamente com o Sr. José Alberto Maia Paiva, foi determinada pelo Acórdão 678/2015-TCU-Plenário, prolatado em 1º/04/2015 (peça 42) , e que o ato inquinado, isto é, "aprovação do 3º Termo Aditivo ao contrato, que deu ensejo ao superfaturamento, ocorrera em 2008". Desse modo, o Relator concluiu que não decorreu o prazo de dez anos previsto no Código Civil.
5.13.	Em relação à prescrição "da pretensão ressarcitória", o Relator afirmou que a interpretação do Tribunal tem sido esta: "as ações de ressarcimento movidas pelo Estado contra os agentes causadores de danos ao erário são imprescritíveis, com base no art. 37, § 5º, da Constituição Federal, na jurisprudência do STF (Mandado de Segurança 26.210-9/DF) e no verbete de Súmula/TCU 282".
5.14.	Além de ter realizado a análise acima descrita, o Relator dos embargos teceu considerações sobre a decisão do Supremo Tribunal Federal no RE 636.886/AL, Relator o Ministro Alexandre de Moraes. Lembrou que esta Casa de Contas já se debruçou sobre o tema em algumas assentadas, citando os Acórdão 5690/2020-TCU-Segunda Câmara (Relator Ministro Aroldo Cedraz) , 5.236/2020 (Relator Ministro Benjamin Zymler) e 6.084/2020 (Relator Ministro Benjamin Zymler) , ambos da 1ª Câmara. Reproduziu parte do Voto que fundamenta a decisão exarada nesse último acórdão, em que o Relator menciona alguns pontos que, a seu ver, ainda não estão claros acerca da aplicação, no processo de controle externo em curso no TCU, da tese fixada pelo STF na decisão do Tema 899, exarada no RE 636.886/AL. Em síntese, os pontos lá mencionados são os seguintes:
É possível concluir que a decisão não tratou da prescrição do processo de controle externo no âmbito do TCU, mas sim da prescrição intercorrente na fase de execução do acórdão condenatório do Tribunal.
A decisão do STF versou sobre recurso extraordinário da União contra acórdão do Tribunal Regional Federal da 5ª Região que negou provimento a embargos de declaração opostos contra acórdão de sua lavra. No caso, a Fazenda Pública deixou a ação paralisada por mais de seis anos, o que ensejou a declaração de prescrição intercorrente. A questão controversa era unicamente a prescrição intercorrente ocorrida na fase de execução do acórdão condenatório do Tribunal [TCU].
Com base nessa possível interpretação, o decidido naquele feito não teria nenhuma repercussão de ordem prática e jurídica na presente tomada de contas especial, cujo título ainda não se formou. Caso a AGU, na execução de eventual decisão condenatória, deixe de atuar dentro do prazo de cinco anos, aí sim haverá a aplicação da tese emanada no RE 636.886, com o reconhecimento da prescrição intercorrente da ação de ressarcimento ao erário fundada em decisão de Tribunal de Contas (a ação de execução fiscal) , pela hipotética inação da Fazenda Pública.
Ainda que se interprete que a decisão do STF seja também aplicável ao processo de controle externo no âmbito do TCU, exsurgem outras questões que demandam novo tratamento sobre a prescrição do débito e da pretensão punitiva: qual o dies a quo? A data de ocorrência do fato irregular ou a data do seu conhecimento pelo TCU? Quais as hipóteses de interrupção da prescrição?
5.15.	"Diante das dúvidas ainda existentes sobre a referida decisão do STF" - disse o Ministro Benjamin Zymler - "opto por aplicar ao caso em exame a jurisprudência do TCU então existente, que se fundamenta no art. 37, § 5º, da Constituição Federal, no que tange ao ressarcimento do prejuízo".
5.16.	Daí a conclusão do Relator dos embargos no sentido de que:
O RE 636.886/AL não cuidou especificamente de prescrição no processo de controle externo em trâmite no TCU (que é similar ao processo de conhecimento regulado pelo Código de Processo Civil) , mas, sim, da prescrição intercorrente ocorrida durante a fase de execução do acórdão condenatório do Tribunal.
5.17.	A defesa dos recorrentes, no entanto, pelas razões apresentadas e já reproduzidas anteriormente, intenta refutar os argumentos invocados pelo Relator para justificar a aplicação ao presente caso (i) da regra geral de prescrição do Código Civil, artigos 205 e 202, inciso I, e do Acórdão 1441/2016-TCU-Plenário (prazo de 10 anos para a prescrição da pretensão punitiva) ,  e (ii) a imprescritibilidade das "ações de ressarcimento movidas pelo Estado contra os agentes causadores de danos ao erário" (Súmula/TCU 282) .
5.18.	Em contraposição, a defesa pretende que seja aplicado o entendimento do STF relativo à tese fixada no Tema 899, de repercussão geral reconhecida no RE 636.886, que afirma ser prescritível a pretensão de ressarcimento fundada em decisão de Tribunal de Contas.
5.19.	Pois bem. No exame da prescrição, a Serur tem adotado os entendimentos detalhados na peça 249, que contém estudo e pronunciamentos anteriores da Secretaria sobre o tema. Nessas manifestações estão desenvolvidas as seguintes premissas, que serão utilizadas no presente exame:
	a)  ao julgar o RE 636.886, o STF conferiu nova interpretação ao art. 37, § 5º, da Constituição Federal, fixando a tese de que "é prescritível a pretensão de ressarcimento ao erário fundada em decisão de Tribunal de Contas";
	b)  as pretensões punitiva e de ressarcimento devem observar o mesmo regime na atividade de controle externo, dado o objetivo comum da prescrição, de fixar prazo para o Tribunal de Contas agir, para caracterizar o ilícito, identificar seu autor, dimensionar as consequências da conduta e impor as consequências legais, independentemente de tais consequências terem natureza punitiva ou ressarcitória;
	c)  até que sobrevenha norma específica, entende-se que a prescrição das pretensões punitiva e de ressarcimento, no processo de controle externo, deve observar o regime da Lei 9.873/1999, na linha dos recentes pronunciamentos do STF a respeito. Assim, sem prejuízo de se realizar o exame da prescrição também segundo o prazo decenal previsto no Código Civil, o critério adotado, na formulação da proposta de encaminhamento, será o da Lei 9.873/1999.
Análise da prescrição segundo os critérios do Acórdão 1441/2016-TCU-Plenário:
5.20.	No que se refere à pretensão punitiva, o TCU tem tradicionalmente aplicado os critérios definidos no Acórdão 1441/2016-TCU-Plenário, que, em incidente de uniformização de jurisprudência, orientou-se pela aplicação do Código Civil. Por este acórdão, em linhas gerais, a prescrição ocorre pelo decurso do prazo geral de dez anos (CC, art. 205) , contado a partir da data de ocorrência da irregularidade, e interrompe-se pelo ato que ordenar a citação, a audiência ou a oitiva da parte.
5.21.	Entre as razões que justificaram a adoção desse critério, destaca-se a de que a regra prevista no referido art. 205 constitui uma regra geral a ser aplicada sempre que se deparar com uma pretensão para a qual não haja prazo de prescrição específico previsto em lei, como no presente caso.
5.22.	A prescrição em análise já fora suscitada antes, em embargos de declaração opostos em face do acórdão ora recorrido. A questão foi examinada pelo Relator, conforme se verifica no Voto (peça 222) que orientou a decisão sobre a matéria por meio do Acórdão 144/2021-TCU-Plenário (peça 221) . No exame, o Relator fez distinção entre prescrição "da pretensão sancionatória" e prescrição "da pretensão ressarcitória". Em relação à primeira, observou que a citação da empresa Santa Bárbara S/A (em recuperação judicial) , solidariamente com o Sr. José Alberto Maia Paiva, foi determinada pelo Acórdão 678/2015-TCU-Plenário, prolatado em 1º/04/2015 (peça 42) , e que o ato inquinado, isto é, aprovação do 3º Termo Aditivo ao contrato, que deu ensejo ao superfaturamento, ocorrera em 2008. Desse modo, concluiu que não decorreu o prazo de dez anos previsto no Código Civil. Já o Supremo Tribunal Federal não fez distinção entre a prescrição da pretensão punitiva e a da pretensão de ressarcimento, aplicando esses marcos temporais em relação a essa última, conforme o precedente do Mandado de Segurança 26.210-9/DF. Assim, quando se considera os parâmetros estabelecidos pelo Acórdão 1441/2016-TCU-Plenário, observa-se que não ocorreu a prescrição.
Análise da prescrição pelo regime da Lei 9.873/1999
5.23.	A Lei 9.873/1999 dispõe sobre a "prescrição para o exercício de ação punitiva pela Administração Pública Federal, direta e indireta". O art. 1º estabelece o prazo prescricional de cinco anos da "ação punitiva", nos seguintes termos:
Art. 1º. Prescreve em cinco anos a ação punitiva da Administração Pública Federal, direta e indireta, no exercício do poder de polícia, objetivando apurar infração à legislação em vigor, contados da data da prática do ato ou, no caso de infração permanente ou continuada, do dia em que tiver cessado.
§1º. Incide a prescrição no procedimento administrativo paralisado por mais de três anos, pendente de julgamento ou despacho, cujos autos serão arquivados de ofício ou mediante requerimento da parte interessada, sem prejuízo da apuração da responsabilidade funcional decorrente da paralisação, se for o caso.
§2º. Quando o fato objeto da ação punitiva da Administração também constituir crime, a prescrição reger-se-á pelo prazo previsto na lei penal.
Art. 2o Interrompe-se a prescrição da ação punitiva:
I - pela citação do indiciado ou acusado, inclusive por meio de edital;
I - pela notificação ou citação do indiciado ou acusado, inclusive por meio de edital;
II - por qualquer ato inequívoco, que importe apuração do fato;
III - pela decisão condenatória recorrível.
IV - por qualquer ato inequívoco que importe em manifestação expressa de tentativa de solução conciliatória no âmbito interno da administração pública federal.
5.24.	No caso em análise, o ato irregular consiste na aprovação de planilha orçamentária com sobrepreço, integrante do 3° Termo Aditivo ao Contrato 063/2002-CPL/AL, praticado pelo Sr. José Alberto Maia Paiva, Superintendente de Obras da Secretaria de Infraestrutura do Estado de Alagoas, solidariamente com a empresa Santa Bárbara Engenharia S/A, contratada pela referida Secretaria Estadual, conforme Acórdão 678/2015-TCU-Plenário (peça 42) .
	Data inicial
5.25.	O instrumento do 3º Termo Aditivo ao Contrato 063/2002-CPL/AL, do qual é parte integrante a planilha orçamentária com sobrepreço, encontra-se nos autos à peça 82, p. 133-145, e foi assinado em 2/9/2008. Essa é a data que será aqui considerada como termo inicial do prazo quinquenal previsto no art. 1º da Lei 9873/1999.
	Interrupção do prazo quinquenal
5.26.	Verifica-se nos autos que a então Secob-1 promoveu a oitiva da empresa Santa Bárbara Engenharia S/A, por meio do Ofício 304/2010-Secob-1, de 9/8/2010 (peça 1, p. 32/33) . Cópia do AR assinado em 18/8/2010, e um pedido de prorrogação de prazo da empresa, juntado em 24/8/2010, constam à peça 1, p. 42-43.
5.27.	Assim, uma vez iniciado o prazo prescricional de cinco anos, em 2/9/2008, observa-se que houve o chamamento da empresa contratada para que se manifestasse sobre a irregularidade detectada, ato esse realizado com propósito inequívoco de apuração do sobrepreço apontado pela então 1ª Secob, consumado em 18/8/2010. Nessa data, em nosso entendimento, interrompeu-se o decurso do prazo quinquenal, conforme previsto no art. 2º, inciso II, da Lei 9.873/1999.
5.28.	Posteriormente, o Tribunal decidiu, por meio do Acórdão 678/2015-TCU-Plenário, proferido em 1/4/2015  (peça 42) , promover a citação do Sr. José Alberto Maia Paiva, responsável pela aprovação de planilha orçamentária com sobrepreço, que integra o 3º Termo Aditivo ao Contrato 063/2002-CPL/AL, em solidariedade com a empresa contratada Santa Bárbara Engenharia S/A, entre outros responsáveis.
5.29.	Foram citados por meio dos Ofícios 238/2015-TCU/SeinfraUrbana e 241/2015-TCU/SeinfraUrbana, ambos de 5/5/2015 (peças 55 e 58) . Conforme os ARs juntados (peça 62 e 66) , verifica-se que as citações foram recebidas em 7/5/2015 e 11/5/2015.
	 Prescrição intercorrente
5.30.	Nos termos do art. 1º, § 1º, da Lei 9.873/1999, opera-se a prescrição intercorrente se o processo ficar paralisado por mais de três anos, aguardando "julgamento ou despacho".
5.31.	Note-se que há uma correlação entre essa hipótese e as causas de interrupção da prescrição do art. 2º. Com efeito, uma vez interrompida a prescrição por alguma das hipóteses do art. 2º, o processo não pode ficar inativo, sem qualquer impulso processual relevante, por mais de três anos.
5.32.	Trata-se de prazo específico, não se aplicando nem o prazo geral de cinco anos, nem o prazo especial, da lei penal (§ 2º) . A finalidade da prescrição intercorrente, com seu prazo próprio, é assegurar eficiência e celeridade nas apurações administrativas. Seria contrário a essa finalidade a paralisação injustificada do processo por período maior que o triênio legalmente estabelecido para a hipótese.
5.33.	No caso em análise, como visto acima, a prática do ato irregular que deu ensejo à pretensão punitiva ocorreu em 2/9/2008, data inicial do prazo prescricional de cinco anos. Todavia, a oitiva da empresa responsável para se manifestar sobre o sobrepreço, em 18/8/2010 (peça 1, p. 42) , interrompeu o transcurso do referido prazo, como prevê o art. 2º, inciso II, da Lei 9.873/1999. Depois dessa interrupção, houve uma manifestação da empresa, em 24/8/2010 (peça 1, p. 43) , e daí em diante não se verificou nenhum ato relevante até o dia 15/12/2010, data em que a SEINFRA/AL requereu a juntada aos autos de cópia do Seguro Garantia apresentado pela empresa contratada, em cumprimento ao Acórdão 3.099/2010 que o havia requestado (peça 1, p. 183) . A partir daqui, continuando a compulsar os autos, observou-se que o próximo ato processual que pode ser considerado relevante, qual seja, a instrução à peça 25, foi praticado em 24/6/2014. Entre dezembro de 2010 e essa última data, nota-se que houve o transcurso de mais de três anos sem que tenha sido praticado algum ato processual que possa ser considerado relevante.
5.34. 	Assim, observa-se que estão presentes os requisitos previstos no art. 1º, §1º, da Lei 9.873/1999, a justificar o reconhecimento da prescrição da "pretensão punitiva" (que abrange a pretensão de ressarcimento) exercida nos presentes autos de tomada de contas especial.
5.35.	Além disso, o Acórdão 1730/2016-TCU-Plenário, proferido em 8/7/2016 (peça 152) , restituiu o processo à unidade técnica para que examinasse o mérito das alegações de defesa apresentadas em resposta às citações. Entretanto, após essa decisão, o único ato processual relevante foi a instrução concluída em 19/3/2020 (peça 177) , ou seja, mais de três anos após a juntada do citado acórdão. Dessa forma, a existência desse lapso temporal, assim como o anterior, justifica o reconhecimento da prescrição da "pretensão punitiva" disciplinada no art. 1º, §1º, da Lei 9.873/1999.
5.36.	Ante o exame realizado, opina-se pelo acolhimento dos argumentos apresentados.
6. Do equívoco em relação às composições utilizadas como referência na instrução à peça 177, por não ter evidenciado se a análise considerou as condições locais como contínuas ou não
6.1.	A defesa afirma que, em razão das condições geológicas da região da Baixa Maceió, a utilização de longarinas e travejamento do escoramento em madeira de lei de 7,50 x 12,50 e 7,50 x 7,50 cm tornariam o sistema vulnerável a qualquer falha que pudesse existir nesses materiais, na medida em que a madeira pode apresentar-se de forma não homogênea e não garantir, assim, a resistência necessária para suportar os esforços solicitados. Esse cenário seria agravado pela presença do lençol freático que afetaria diretamente a resistência e durabilidade da madeira empregada.
6.2.	Diz que a unidade técnica reconheceu o acerto dos argumentos ao identificar que seriam necessárias adequações, consoante a composição de preços disposta à fl. 21 da instrução à peça 177. No entanto, equivocou-se em relação à opção pelas composições utilizadas como referência na instrução à peça 177, pois não restou evidenciado se a análise considerou as condições locais enquanto contínuas ou não.
Análise
6.3.	Essa mesma questão a empresa Santa Bárbara S/A suscitou em sede de embargos de declaração (peça 206, p. 6) , apontando omissão do acórdão ora recorrido em relação a ela.
6.4.	Por ocasião da apreciação dos referidos embargos declaratórios, o Ministro-Substituto Marcos Bemquerer teceu as seguintes considerações a respeito dessa questão (peça 222, p. 8-9) :
19. [...] a Seinfra/AL alega ter utilizado pranchas de aço com espessura de 5 mm e elementos auxiliares como cabeçote de impacto de 15 mm e travamento todo metálico, tendo em vista as condições geológicas do terreno, que estaria situado numa região de mangue submetida, no passado, a aterros e ocupações de forma desordenada.
20. Importante salientar que não foram anexados aos autos os laudos de sondagens comprovando as alegadas características do terreno onde foi implementada a obra, tampouco foi apresentada a memória de cálculo que justificasse a relação Módulo Elástico x Peso (kg/m²) adotada em projeto, de tal forma que faltam alguns elementos técnicos neste processo para embasar as soluções que a Seinfra/AL diz ter adotado para o serviço 'Escoramento em estaca prancha metálica'.
21. Contudo, de forma conservadora, a SeinfraUrbana manteve as características técnicas da estaca-prancha informadas pela Seinfra/AL, descartou o uso da composição Sinapi 73887/1, a qual havia sido adotada inicialmente pela equipe de auditoria como referencial de preço, tendo em vista que tinha sido criada em data posterior à elaboração do orçamento ora questionado, e adotou integralmente a estrutura de custos unitários utilizada no contrato pactuado com a Construtora Santa Bárbara S.A, restringindo-se a fazer uma análise crítica dos coeficientes de utilização dos insumos de mão de obra e de equipamentos indicados.
22. Nesse sentido, foram efetuadas comparações com mão-de-obra e equipamentos empregados em composições de serviços similares previstas em sistemas referenciais (Sistema Nacional de Pesquisa de Custos e Índices da Construção Civil - Sinapi, divulgado mensalmente pela Caixa; tabelas de custos da Secretaria de Infraestrutura do Ceará - Seinfra/CE, Sistema de Orçamento de Obras de Sergipe - Orse, desenvolvido e mantido pela Companhia de Habitação e Obras Públicas de Sergipe - Cehop) .
6.5.	Daí concluiu-se que a análise da SeinfraUrbana foi tecnicamente adequada, não havendo críticas ou ajustes a serem feitos, restando comprovado que os coeficientes de utilização de mão de obra e equipamentos adotados no Contrato 063/2002-CPL estavam associados a um nível de produtividade extremamente baixo, que não condiz com o que tem sido observado, na prática, na implementação desse tipo de serviço, em canteiros de obras semelhantes.
6.6.	Assim, considerando que a questão já foi devidamente apreciada, e não tendo a recorrente apresentado qualquer razão que justifique alterar o que foi decidido, opina-se pela rejeição do argumento apresentado.
7. Dos itens que não teriam sido incluídos pela SeinfraUrbana nas composições por ela utilizadas relativos aos coeficientes de mão de obra e retroescavadeira
7.1.	A defesa alega que a SeinfraUrbana deixou de incluir nas composições por ela utilizadas, no que se refere aos coeficientes de mão de obra e retroescavadeira, os seguintes itens (peça 230, p. 7-8) :
	(i) SINAPI 73877/1 - contém compressor, martelete, peças de madeira e carpinteiros; (ii) SINAPI 03.ESCO.VALA.027/01 - possui viga de madeira e madeira roliça; (iii) SEINFRA CE C2800 - contém compressor, rompedor pneumático e madeira de lei; (iv) SEINFRA CE C2801 - contém compressor, rompedor pneumático e madeira de lei; (v) SEINFRA CE C2802 - contém compressor, rompedor pneumático e madeira de lei; (vi) ORSE 07133 - contém compressor, martelete, peças de madeira e motorista de ônibus; (vii) ORSE 07134 - contém compressor, martelete, grupo gerador, máquina de solda, eletrodo, peças de madeira e motorista de ônibus; (viii) ORSE 07135 - contém compressor, martelete, grupo gerador, máquina de solda, eletrodo, peças de madeira e motorista de ônibus. Todos esses itens teriam sido "ignorados pelo TCU".
7.2.	"Como cada composição tem sua particularidade" - diz a defesa - "a condição do local é fundamental para a correta comparação".
7.3.	Diz que a obra foi realizada na região conhecida como "Baixa Maceió" pelas condições de local da cidade com menor altitude e com composição de solo de mangue. As péssimas condições locais de acesso impediam o uso de compressor, rompedor, gerador, máquina de solda, o que aumenta o uso da mão de obra local, afetando os coeficientes de produtividade. Ainda que sejam utilizadas as composições consideradas pela SeinfraUrbana, também estes insumos que não foram considerados por ela, tampouco pelo acórdão recorrido, devem ser usados.
Análise
7.4.	Essa objeção, tal como a anterior, foi apresentada pela empresa Santa Barbara Engenharia S.A. por ocasião dos Embargos de Declaração que opôs em face do acórdão ora recorrido (peça 206, p. 6-7) .
7.5.	Diante desse questionamento, o que precisa ser levado em consideração, como fez o Relator dos embargos em sua Proposta de Deliberação (peça 222) , é o fato de que, em se tratando de obras públicas, os parâmetros a serem utilizados na elaboração de orçamentos de referência devem ser primordialmente aqueles mantidos pelos sistemas referenciais oficiais de custos, especialmente o Sistema Nacional de Pesquisa de Custos e Índices da Construção Civil - Sinapi, mantido pela Caixa Econômica Federal e pelo IBGE, e o Sistema de Custos Rodoviários - Sicro, do Departamento Nacional de Infraestrutura de Transportes - Dnit.
7.6.	No caso de serviços que ainda não estejam previstos no Sicro ou no Sinapi, os responsáveis pela elaboração do orçamento devem confeccionar composições de custos unitários com base em memorial descritivo dos cálculos realizados para definição dos quantitativos, das horas de mão de obra empregadas, do desempenho dos equipamentos, do consumo de materiais adotado e da produtividade considerada para cada serviço.
7.7.	No presente caso, como observou o Relator no Voto que orientou a prolação do acórdão sobre os embargos de declaração:
73. [...] o que se verifica é que a SeinfraUrbana, para os dois serviços objeto de questionamento nestes autos, efetuou os devidos ajustes ao avaliar o orçamento contratado, de tal forma que, para serviços sem correspondência direta no Sicro ou no Sinapi, efetuou adaptações com conjugação de composições desses sistemas de referência para adequação às características da obra, fazendo ainda confrontação com os mesmos serviços executados em empreendimentos similares.
7.8.	Diante desse contexto, a análise de custos realizada pela SeinfraUrbana foi considerada adequada, de forma que restou comprovada a prática de preços excessivos frente àqueles praticados no mercado para os serviços 'Escoramento com estaca-prancha metálica' e 'Transporte de CBUQ da usina à obra'.
7.9.	Agora em sede de Recurso de Reconsideração, a recorrente apresenta o mesmo questionamento sem que tenha acrescentado nenhum elemento novo. Assim, com base no exame aqui realizado, opina-se pela rejeição do argumento.
8. Da necessidade de realizar análise comparativa com os preços utilizados pela Sabesp (Companhia de Saneamento Básico do Estado de São Paulo) , cujos preços do escoramento praticado estão compatíveis com o serviço realizado nesta obra em terreno de mangue. O respectivo item deveria restar considerado na Base Agosto/2007, conforme cópia da tabela anexada aos embargos de declaração
8.1.	A defesa alega, ainda em relação ao "Escoramento em Estaca Prancha Metálica", que é necessário observar a análise comparativa com os preços utilizados pela Sabesp (Companhia de Saneamento Básico do Estado de São Paulo) , cujos índices são utilizados por várias empresas como base de comparação. Ainda que, neste item do escoramento, seja considerado o preço de seu insumo com controle tipo "C", ainda assim haverá proximidade com o valor reconhecido pelo TCU até o momento como adequado. Deste modo, é possível afirmar que os preços do escoramento praticado estão plenamente compatíveis com o serviço realizado nesta obra. O respectivo item deveria restar considerado na Base Agosto/2007, conforme cópia da tabela anexada aos embargos de declaração.
Análise
8.2.	Tais ponderações foram articuladas também na peça dos embargos de declaração da recorrente (peça 206, p. 7) .
8.3.	Ocorre que já haviam sido abordadas quando se analisou o mérito das questões atinentes ao superfaturamento apurado nestes autos, tendo este Tribunal concluído pela adequabilidade da comparação de preços empreendida pela unidade técnica, tanto no tocante ao percentual de BDI utilizado quanto no que concerne à composição de custo unitário usada como referência para o item "Escoramento em Estaca Prancha Metálica".
8.4.	Assim, opina-se pela rejeição do argumento apresentado.
9. Da incidência da Contribuição Provisória sobre a Movimentação ou Transmissão de Valores e de Créditos e Direitos de Natureza Financeira (CPMF) sobre a taxa de BDI
9.1.	A defesa diz que a obra em discussão foi firmada e executada a partir do ano de 2002. Alega ausência, no cálculo da taxa de BDI, da incidência da CPMF, uma vez que esta compôs as operações financeiras incidentes justamente até o ano de 2007. O acórdão paradigma que estabelece a faixa referencial do BDI em 28,87% - Acórdão 325/2007-TCU-Plenário - é de 2007 e posterior à extinção da citada contribuição.
9.2.	Ademais, conforme já reconhecido por este e. Tribunal, o Acórdão 325/2007 não pode ser aplicado aprioristicamente sem que se observem as condições materiais das obras avaliadas. [...].
9.3.	Ainda que a faixa referencial de 37,00% de BDI não seja acatada por esta e. Corte, cumpre analisar a aplicabilidade dos parâmetros registrados - após a consideração das peculiaridades desta manifestação em razão dos anos de sua execução - no Acórdão 2622/2013-TCU-Plenário.
9.4.	Ou ainda, ante a complexidade da obra em discussão neste feito, seria possível a utilização de cálculo com fundamento no terceiro quartil da tabela citada pela própria SeinfraUrbana na avaliação do feito à fl. 72 da instrução à peça 177.
9.5.	Apenas numa observação rápida destes parâmetros, já seria possível considerar um BDI estimado de 32,31% (+CPMF) . [...].
Análise
9.6.	Por ocasião dos embargos de declaração opostos com o intuito de obter a reforma do acórdão ora alvejado por recurso de reconsideração, a empresa recorrente articulou literalmente os mesmos argumentos acima transcritos (peça 206, p. 7-9) .
9.7.	A questão foi então apreciada no Voto que orientou a decisão do Tribunal sobre os embargos de declaração, conforme excerto transcrito a seguir:
22. [...] as ponderações da empresa Santa Bárbara S/A já foram devidamente abordadas quando se analisou o mérito destes autos, tendo este Tribunal concluído pela adequabilidade da comparação de preços empreendida pela unidade técnica, tanto no tocante ao percentual de BDI utilizado quanto no que concerne à composição de custo unitário usada como referência para o item "Escoramento em Estaca Prancha Metálica" [grifo acrescido].
9.8.	As convicções de mérito em relação à controvérsia suscitada sobre o BDI foram explicitadas no Relatório que fundamenta o Acórdão 1890/2020-TCU-Plenário, nos seguintes termos (peça 190, p. 15) :
122. O BDI adotado, por sua vez, foi de 37%, o que supera o BDI referencial utilizado nas análises anteriores, em observância ao disposto no Acórdão 325/2007-TCU-Plenário. Registre-se que não há qualquer impedimento à utilização, pela empresa contratada, do valor de BDI que considerar mais adequado, haja vista as normas aplicáveis estabelecerem limite para os preços praticados (custo direto + BDI) e não para seus componentes separadamente. Contudo, para análise da plausibilidade do preço praticado, há que se considerar, sobre o custo referencial, a faixa referencial de BDI.
123. Neste aspecto, cai por terra a petição dos defendentes quanto à possibilidade de utilização do BDI contratual (37%) , por estar este dentro da faixa de valores admissíveis no normativo da Caixa vigente à época (entre 20% e 40%) . Conforme descrito no parágrafo anterior, é fato que a construtora poderia utilizar valores de BDI diversos dos referenciais, contudo, importa que o preço contratado (custo direto + BDI contratual) não supere o preço de referência, este último composto pelo custo e BDI referenciais.
9.9.	Diante dessa realidade, entende-se que não há razão que justifique a reforma do acórdão no que se refere ao percentual de BDI utilizado.
10) Da razoabilidade de se aprovar as contas dos responsáveis considerando que o valor do contrato atualizado até agosto de 2010, com juros, é de R$ 169.150.416,28, enquanto o débito atualizado até aquela data, com juros, é somente de R$ 2.545.024,27, isto é, 1,50% da obra.
10.1.	A defesa argumenta que o valor do Contrato nº 063/2002-CPL-AL é de R$ 52.386.625,60. Isso em 2002. Atualizado até agosto de 2010, nos parâmetros desta e. Corte, com juros, chega a R$ 169.150.416,28.
10.2.	O débito atualizado até agosto/2010 pela unidade técnica com juros é somente de R$ 2.545.024,27. Ou seja, o percentual de suposto sobrepreço é somente o equivalente a 1,50% da obra. Isso numa obra incontestavelmente executada e sem quaisquer registros de não conformidade quanto à utilidade e adequação ao projeto e seus aditivos, bem como ao processo licitatório.
10.3.	Deste modo, cumpre observar a necessidade de aprovação, ainda que com ressalvas, das contas, ante os parâmetros de razoabilidade e proporcionalidade que conformam todas as decisões desta e. Corte e devem ser elemento em todas as deliberações estatais num Estado Democrático de Direito.
Análise
10.4.	É cediço que o poder de julgar contas do Tribunal de Contas da União deve ser exercido com estrita vinculação aos ditames da lei. Vale dizer, ante um superfaturamento apurado de R$ 2.545.024,27, valor histórico datado em 12/8/2010, não há razão para pretender que, a pretexto de observar um discutível parâmetro de razoabilidade e proporcionalidade, o Tribunal venha a decidir no sentido de aprovar as contas dos responsáveis por um débito nesse valor, devidamente apurado.
10.5.	Aqui é oportuno ressaltar os preceitos legais específicos a que o Tribunal de Contas da União está vinculado ao exercer o poder-dever de julgar as contas dos responsáveis:
	Lei 8.443/1992
Art. 1° Ao Tribunal de Contas da União, órgão de controle externo, compete, nos termos da Constituição Federal e na forma estabelecida nesta Lei:
I - julgar as contas dos administradores e demais responsáveis por dinheiros, bens e valores públicos das unidades dos poderes da União e das entidades da administração indireta, incluídas as fundações e sociedades instituídas e mantidas pelo poder público federal, e as contas daqueles que derem causa a perda, extravio ou outra irregularidade de que resulte dano ao Erário;
 (...) 
IX - aplicar aos responsáveis as sanções previstas nos arts. 57 a 61 desta Lei;
Art. 5° A jurisdição do Tribunal abrange:
 (...) 
II - aqueles que derem causa a perda, extravio ou outra irregularidade de que resulte dano ao Erário;
Art. 16. As contas serão julgadas:
III - irregulares, quando comprovada qualquer das seguintes ocorrências:
 (...) 
c) dano ao Erário decorrente de ato de gestão ilegítimo ou antieconômico;
d) desfalque ou desvio de dinheiros, bens ou valores públicos.
 (...) 
§ 2° Nas hipóteses do inciso III, alíneas c e d deste artigo, o Tribunal, ao julgar irregulares as contas, fixará a responsabilidade solidária:
a) do agente público que praticou o ato irregular, e
b) do terceiro que, como contratante ou parte interessada na prática do mesmo ato, de qualquer modo haja concorrido para o cometimento do dano apurado.
Art. 19. Quando julgar as contas irregulares, havendo débito, o Tribunal condenará o responsável ao pagamento da dívida atualizada monetariamente, acrescida dos juros de mora devidos, podendo, ainda, aplicar-lhe a multa prevista no art. 57 desta Lei, sendo o instrumento da decisão considerado título executivo para fundamentar a respectiva ação de execução.
10.6.	Portanto, com base no exame realizado, opina-se pela rejeição dos argumentos apresentados.
CONCLUSÃO
11.	Da análise de mérito do presente recurso, conclui-se que:
	a) ocorreu a prescrição (intercorrente) da pretensão punitiva instituída pela Lei 9.873/1999, art. 1º, § 1º, ante o transcurso de mais de três anos, em dois intervalos de tempo distintos:
	a.1) entre o pedido da SEINFRA/AL, em 15/12/2010, para juntar aos autos cópia do Seguro-Garantia apresentado pela empresa contratada, em cumprimento ao Acórdão 3.099/2010 (peça 1, p. 183) , e a instrução concluída em 24/6/2014 (peça 25) ; e
	a.2) entre o retorno do processo à unidade técnica para que examinasse o mérito das alegações de defesa apresentadas pelos responsáveis, nos termos do Acórdão 1730/2016-TCU-Plenário, proferido em 6/7/2016 (peça 152) , e a entrega da instrução em 19/3/2020 (peça 177) ;
	b) não foi demonstrado o alegado equívoco em relação às composições utilizadas como referência na instrução de peça 177;
	c) não procede o argumento de que a SeinfraUrbana deixou de incluir itens nas composições de referência por ela utilizadas, relativos aos coeficientes de mão de obra e retroescavadeira;
	d) não procede a alegada necessidade de que seja realizada análise comparativa também com os preços utilizados pela Sabesp (Companhia de Saneamento Básico do Estado de São Paulo) ;
	e) carece de comprovação a alegada incidência da Contribuição Provisória sobre a Movimentação ou Transmissão de Valores e de Créditos e Direitos de Natureza Financeira (CPMF) sobre a taxa de BDI;
	f) não há razão que justifique a pretendida aprovação das contas dos responsáveis sob o fundamento de que o valor do débito atualizado até certa data, com juros, equivaleria somente a 1,50% do valor do contrato atualizado até a mesma data, também com juros.
11.1.	Por conseguinte, não obstante não haver razões para a alteração do decisum quanto ao mérito, deve-se dar provimento ao presente recurso para tornar sem efeito os itens 9.2, 9.3, 9.6 (e subitens) e 9.8 do Acórdão 1890/2020-TCU-Plenário, ante a constatação da incidência da prescrição.
PROPOSTA DE ENCAMINHAMENTO
12.	Ante o exposto, submetem-se os autos à consideração superior, propondo-se, com fundamento no art. 48 da Lei 8.443/1992, conhecer do recurso e, no mérito, dar-lhe provimento para:
	a) declarar a incidência da prescrição da pretensão punitiva objeto da presente tomada de contas especial, com fundamento no art. 1º, § 1º, da Lei 9.873/1999;
	b) tornar sem efeito os itens 9.2, 9.3, 9.6 (e subitens) e 9.8 do Acórdão 1890/2020-TCU-Plenário;
	c) informar o recorrente e demais interessados do acórdão a ser proferido, destacando que o relatório e o voto que o fundamentam podem ser acessados por meio do endereço eletrônico www.tcu.gov.br/acordaos;
	d) arquivar os presentes autos."
2.	Por sua vez, o d. representante do Ministério Público junto ao TCU exarou Parecer nos seguintes termos (peça 254) :
"Trata-se de recurso de reconsideração interposto pela Construtora Santa Bárbara Engenharia S/A, em recuperação judicial, contra o Acórdão 1.890/2020 (peça 188) , retificado, por inexatidão material, pelo Acórdão de Relação 2.395/2020 (peça 211) ; e mantido pelo Acórdão 144/2021 (peça 144) , todos do Plenário e sob a relatoria do Ministro-Substituto Marcos Bemquerer, no qual o Tribunal julgou irregulares as contas da empresa, condenando-a em débito solidário com o Senhor José Alberto Maria Paiva, além de lhes aplicar multas.
2.	Originalmente, o processo trata de tomada de contas especial (TCE) , decorrente da conversão de relatório de Fiscalização de Orientação Centralizada (TC Processo 020.773/2009-6) , por determinação do Acórdão 1834/2010-TCU-Plenário, Relator Ministro-Substituto Marcos Bemquerer.
3.	A então 1ª Secretaria de Fiscalização de Obras (Secob-1) realizou, no período de 18/1/2010 a 5/3/2010, auditoria nas obras de redes coletoras de esgoto, poços de visita, interceptor de esgoto, estações elevatórias, linhas de recalque e ramais domiciliares nas ruas e avenidas dos bairros Vergel do Lago, Joaquim Leão, Trapiche da Barra, Cambona, Bom Parto, Pinheiro e Bebedouro em Maceió/AL, implementadas com a utilização de recursos provenientes do Contrato de Repasse 226.554-75/2007, firmado entre a União e a Secretaria de Estado de Infraestrutura de Alagoas (Seinfra/AL) .
4.	Para a realização desses trabalhos, a Seinfra/AL já havia firmado com a Construtora Santa Bárbara S/A, em agosto de 2002, o contrato 063/2002-CPL/AL, no valor inicial de R$ 52.386.625,60, e que, após o quarto aditivo, celebrado em 2009, alcançou o montante de R$ 95.296.668,56. O contrato de repasse com a União abrangeu apenas parte do objeto do ajuste do Estado com a recorrente.
5.	A unidade técnica identificou, na auditoria, diversos indícios de irregularidades, que culminaram na prolação do Acórdão 1834/2010-TCU-Plenário, Relator Ministro-Substituto Marcos Bemquerer, o qual converteu a fiscalização na presente TCE, dentre outras medidas. O julgado foi acrescido pelo Acórdão 2.503/2010 (peça 1, p. 79-80) , que, por sua vez, foi alterado pelo Acórdão 3.099/2010 (peça 1, p. 101-102) , ambos do Plenário e sob a relatoria do Ministro-Substituto Marcos Bemquerer.
6.	No âmbito do Acórdão 678/2015-TCU-Plenário (peça 42) , também da relatoria do Ministro-Substituto Marcos Bemquerer, alterado pelo Acórdão 1730/2016-TCU-Plenário (peça 152) , relatado pelo Ministro Benjamin Zymler, além da análise das razões de justificativa de alguns responsáveis, o Tribunal manteve o superfaturamento inicialmente detectado, apontando débito no montante de                        R$ 4.290.497,93, de modo a fundamentar a citação dos responsáveis.
7.	Na análise das alegações de defesa das partes, contudo, a Secretaria de Fiscalização de Infraestrutura Urbana (Seinfraurbana) , ao acolher parcialmente os argumentos da Construtora Santa Bárbara S/A, consolidou a avaliação do sobrepreço, com base em dois serviços específicos: "Escoramento com estaca-prancha metálica" e "Transporte de CBUQ da usina à obra", de modo a apontar superfaturamento remanescente de R$ 2.545.024,27.
8.	Diante disso, o Tribunal anuiu à análise dos técnicos e, por intermédio do Acórdão 1.890/2020, retificado, por inexatidão material, pelo Acórdão de Relação 2.395/2020; e mantido pelo Acórdão 144/2021 (peça 144) , todos do Plenário e sob a relatoria do Ministro-Substituto Marcos Bemquerer, imputou débito solidário e multas à Construtora Santa Bárbara S/A e ao Senhor José Alberto Maia Paiva. Insatisfeita, a empresa apenada interpôs o presente recurso de reconsideração (peças 230-231) .
9.	Na peça recursal, a Construtora apresenta argumentos idênticos aqueles já enfrentados em sede de embargos de declaração e resumidos pelo Relator dos aclaratórios na forma abaixo (peça 222, p. 3) :
a) necessidade de suspensão do feito, tendo em vista que o processo versa sobre verba repassada no âmbito de contrato pactuado no ano de 2002, tendo a embargante suscitado preliminar de prescrição, especialmente no tocante à prescrição quinquenal de ressarcimento ao Erário, consoante entendimento do Supremo Tribunal Federal em sede de Recurso Extraordinário 636.886, com reconhecida repercussão geral (Tema 899) ; e b) omissão, por ter sido imputado débito à embargante mesmo após terem sido acostados aos autos elementos probatórios que afastariam qualquer prejuízo ao erário, tendo em vista a adoção equivocada pela unidade técnica de faixa referencial do BDI e erro na análise da composição do preço do item referente ao "Escoramento em Estaca Prancha Metálica".
10.	Ao se debruçar sobre os argumentos recursais, o auditor que instruiu o feito na Secretaria de Recursos - Serur (peça 250) , com a anuência do Corpo Dirigente da unidade (peças 251-252) , concluiu, no seguinte sentido (peça 250, p. 16-17) :
a) ocorreu a prescrição (intercorrente) da pretensão punitiva instituída pela Lei 9.873/1999, art. 1º, § 1º, ante o transcurso de mais de três anos, em dois intervalos de tempo distintos:
a.1) entre o pedido da SEINFRA/AL, em 15/12/2010, para juntar aos autos cópia do Seguro-Garantia apresentado pela empresa contratada, em cumprimento ao Acórdão 3.099/2010 (peça 1, p. 183) , e a instrução concluída em 24/6/2014 (peça 25) ; e
a.2) entre o retorno do processo à unidade técnica para que examinasse o mérito das alegações de defesa apresentadas pelos responsáveis, nos termos do Acórdão 1730/2016-TCU-Plenário, proferido em 6/7/2016 (peça 152) , e a entrega da instrução em 19/3/2020 (peça 177) ;
b) não foi demonstrado o alegado equívoco em relação às composições utilizadas como referência na instrução de peça 177;
c) não procede o argumento de que a SeinfraUrbana deixou de incluir itens nas composições de referência por ela utilizadas, relativos aos coeficientes de mão de obra e retroescavadeira;
d) não procede a alegada necessidade de que seja realizada análise comparativa também com os preços utilizados pela Sabesp (Companhia de Saneamento Básico do Estado de São Paulo) ;
e) carece de comprovação a alegada incidência da Contribuição Provisória sobre a Movimentação ou Transmissão de Valores e de Créditos e Direitos de Natureza Financeira (CPMF) sobre a taxa de BDI;
f) não há razão que justifique a pretendida aprovação das contas dos responsáveis sob o fundamento de que o valor do débito atualizado até certa data, com juros, equivaleria somente a 1,50% do valor do contrato atualizado até a mesma data, também com juros.
11.	Diante disso, a Serur, não obstante não reconhecer os argumentos da parte acerca do mérito, considerou prescritas as pretensões punitiva e ressarcitória do Tribunal, propondo tornar sem efeito os itens 9.2, 9.3, 9.6 (e subitens) e 9.8 do Acórdão 1890/2020-TCU-Plenário (peça 250) .
12.	Esta representante do Ministério Público junto ao Tribunal de Contas da União (MPTCU) se manifesta de acordo com a análise empreendida pela unidade técnica, sem prejuízo de tecer comentários adicionais, os quais passa a expor.
13.	Nessa linha, ao contrário do que afirma a recorrente, a unidade técnica acolheu, em parte, os argumentos trazidos nas alegações de defesa, restando por reconhecer a conjuntura atípica das obras objeto do Contrato 063/2002-CPL-AL, tendo utilizado, de forma conservadora, os parâmetros de custos da própria contratada (peça 177) .
14.	Entretanto, os técnicos identificaram problemas relevantes na produtividade dos insumos de mão de obra e dos equipamentos utilizados na composição dos custos do serviço "Escoramento em estaca prancha metálica", quando comparados com itens similares em diversos sistemas referenciais (Sistema Nacional de Pesquisa de Custos e Índices da Construção Civil - Sinapi, divulgado mensalmente pela Caixa; tabelas de custos da Secretaria de Infraestrutura do Ceará - Seinfra/CE, Sistema de Orçamento de Obras de Sergipe - Orse, desenvolvido e mantido pela Companhia de Habitação e Obras Públicas de Sergipe - Cehop) . Com isso, realizou os devidos ajustes no cálculo dos custos.
15.	Do mesmo modo, no caso do serviço "Transporte de CBUQ da usina para a obra", a Seinfraurbana também acatou parte das alegações de defesa e promoveu ajustes relevantes na formatação dos custos, afastando equívocos das análises anteriores. Para tanto, adotou a composição do Sicro "1 A 00 002 05 - Transporte local com caminhão basculante com capacidade de 15 toneladas (ou 10 m³) em rodovia pavimentada (construção) ", associada ao item Sinapi 6111, de modo a considerar o transporte manual do local de descarga do CBUQ proveniente da usina até os locais de reconstituição do pavimento.
16.	Além disso, é importante ressaltar que, não obstante vacilante em alguns momentos, a jurisprudência majoritária do Tribunal considera, como regra, não existir percentual tolerável de sobrepreço global nas contratações públicas, especialmente quando a análise da economicidade se baseia em amostra representativa e os preços paradigmas são extraídos dos sistemas oficiais de referência (Acórdão 844/2017-TCU-Plenário, Relator Ministro Benjamin Zymler; e 2.621/2019-TCU-Plenário, Relator Ministro Bruno Dantas) .
17.	Com isso, as composições referenciais utilizadas pela unidade técnica na formatação do débito se mostraram conservadoras e tecnicamente adequadas, sem que a recorrente tenha trazido elementos razoáveis para modificar a deliberação recorrida.
18.	Por fim, compartilha-se, com ajustes, do posicionamento da unidade técnica acerca da prescrição, ao utilizar como fundamento da análise a Lei 9.873/1999, paradigma também defendido há muito por esta representante do MPTCU, diante da superveniência da tese firmada pelo Supremo Tribunal Federal em repercussão geral, no âmbito do Recurso Extraordinário 636.886 (Tema 899) . A Corte Suprema deliberou ser prescritível a pretensão de ressarcimento ao erário fundada em decisão do TCU.
19.	Nessa linha, tendo em vista não haver dispositivo legal que discipline a prescrição no âmbito do TCU e até que sobrevenha norma específica, entende esta representante do MPTCU que esta lacuna deva ser suprida por analogia com a Lei 9.873/1999, diploma enredado por normas do direito público e que tem sido o paradigma utilizado pelo STF para reger a limitação temporal ao poder sancionador e ressarcitório do Tribunal.
20.	De acordo com o art. 1.º da Lei 9.873/1999, prescreve em cinco anos a ação punitiva da Administração Pública Federal, direta e indireta, no exercício do poder de polícia, objetivando apurar infração à legislação em vigor, contados da data da prática do ato ou, no caso de infração permanente ou continuada, do dia em que tiver cessado.
21.	Na espécie, diferentemente do posicionamento da Serur, o termo a quo do prazo prescricional não é a planilha com os sobrepreços identificados, mas sim o último pagamento irregular efetuado, tendo em vista a natureza de infrações permanentes dessas despesas, ou seja, condutas semelhantes, que se sucedem no tempo. Portanto, trata-se da 24.ª medição, paga em 12/8/2010 (peça 11, p. 188-199) .
22.	De outro lado, interrompe-se a prescrição, nos termos do art. 2.º da norma paradigma, por qualquer ato inequívoco, que importe apuração dos fatos, notificação ou citação do acusado, inclusive por meio de edital, bem como pela decisão condenatória recorrível.
23.	No caso em análise, podem ser citados os seguintes atos interruptivos do prazo prescricional:
	a) Em 18/8/2010, oitiva da Construtora Santa Bárbara Engenharia S/A, por meio do Ofício 304/2010-Secob-1 (peça 1, p. 42) ;
	b) Em 24/6/2014, primeira instrução da unidade técnica (peças 25-27) ;
	c) Em 1/4/2015, prolação do Acórdão 678/2015-TCU-Plenário (peça 42) ;
	d) Em 8/7/2016, data do Acórdão 1730/2016-TCU-Plenário (peça 152) ;
	e) Em 22/7/2020, Acórdão 1.890/2020, mantido pelo Acórdão 144/2021-TCU-Plenário (peças 188 e 221) .
24.	Como se pode notar na listagem dos eventos interruptivos, há hiatos importantes entre eles que necessitam ser objeto de análise detida do Tribunal. De acordo com o § 1.º do art. 1.º da Lei 9.873/1999, incide a prescrição no procedimento administrativo paralisado por mais de três anos, pendente de julgamento ou despacho, cujos autos serão arquivados de ofício ou mediante requerimento da parte interessada, sem prejuízo da apuração da responsabilidade funcional decorrente da paralisação, se for o caso.
25.	De fato, como aduz a unidade técnica e se confirmou na elaboração deste parecer, após a apresentação pela Seinfra/AL de petição para juntada de cópia do seguro garantia, em 15/12/2010 (peça 1, p. 183) , não há movimentação relevante nos autos até 24/6/2014, na primeira instrução da unidade técnica, com proposta de citação (peças 25-27) .
26.	Do mesmo modo, após a prolação do Acórdão 1730/2016-TCU-Plenário (peça 152) , Relator Ministro Benjamin Zymler, em 8/7/2016, ato relevante sobre o processo voltou a ocorrer apenas em 19/3/2020, com nova instrução da unidade técnica (peça 177) .
27.	Verifica-se, dessa forma, em concordância com o posicionamento da Secretaria de Recursos (peça 250, p. 11, itens 5.30 a 5.33) , que transcorreu o prazo de prescrição previsto no § 1.º do art. 1.º da Lei 9.873/1999, na modalidade intercorrente.
28.	Posto isso, esta representante do Ministério Público junto ao TCU se manifesta de acordo com a proposta uníssona da unidade técnica (peças 250-252) , no sentido de tornar sem efeito os itens 9.2, 9.3, 9.6 (e subitens) e 9.8 do Acórdão 1.890/2020, retificado, por inexatidão material, pelo Acórdão de Relação 2.395/2020; e mantido pelo Acórdão 144/2021-TCU-Plenário e sob a relatoria do Ministro-Substituto Marcos Bemquerer, em razão da ocorrência da prescrição das pretensões ressarcitória e punitiva do Tribunal, com base no § 1.º do art. 1.º da Lei n.º 9.873/1999, mantendo-se inalterada a determinação contida no item 9.7 do julgado."
	É o Relatório.

8.1. Matheus Feitosa Gomes de Oliveira, Iuri Batista de Oliveira (14066/OAB-DF) e outros, representando Caixa Econômica Federal.  
8.2. Mariana Albuquerque Rabelo (44.918/OAB-DF), Gabriel Juliano Aguilar Gonçalves, Luiz Piauhylino de Mello Monteiro (1296/A/OAB-DF) e outros, representando Santa Bárbara Engenharia S.A. 
8.3. Ricardo Antonio de Barros Wanderley (5106/OAB-AL) e Andrea de Albuquerque Calheiros (8.270/OAB-AL), representando José Alberto Maia Paiva.  
8.4. Jamile Duarte Coelho Vieira (5868/OAB-AL) e José de Barros Lima Neto (7274/OAB-AL), representando Antônio Jessé Leite.

Procuradora-Geral Cristina Machado da Costa e Silva.

Tomada de contas especial. OBRAS DE ESGOTAMENTO SANITÁRIO EM MACEIÓ/AL. PROJETO BÁSICO DEFICIENTE. SUPERFATURAMENTO. POSSIBILIDADE DE EXECUÇÃO DE SEGURO GARANTIA POR PARTE DA SECRETARIA DE ESTADO DE INFRAESTRUTURA DE ALAGOAS - SEINFRA/AL, APÓS TRÂNSITO EM JULGADO DO ACÓRDÃO CONDENATÓRIO. CITAÇÕES. rejeição parcial DAS ALEGAÇÕES DE DEFESA. JULGAMENTO PELA IRREGULARIDADE DAS CONTAS, COM CONDENAÇÃO PELO DÉBITO REMANESCENTE E APLICAÇÃO DA MULTA DO ART. 57 DA LEI 8.443/1992. DETERMINAÇÃO À SEINFRA/AL PARA QUE EXECUTE O SEGURO GARANTIA PACTUADO EM CUMPRIMENTO AO ACÓRDÃO 3.099/2010-PLENÁRIO. embargos de declaração. conhecimento. rejeição. Recurso de reconsideração. conhecimento. negativa de provimento.

TOMADA DE CONTAS ESPECIAL (TCE)

Secretaria de Recursos (Serur); Secretaria de Fiscalização de Infraestrutura Urbana (SeinfraUrb).

Cuidam os autos, nesta etapa processual, de recurso de reconsideração interposto pela Santa Bárbara Engenharia S.A. contra o Acórdão 1890/2020-TCU-Plenário, por meio do qual esta Corte de Contas apreciou tomada de contas especial instaurada devido ao apontamento de superfaturamento por preços excessivos nas obras de sistema de esgotamento sanitário executado nos bairros Vergel do Lago, Joaquim Leão, Trapiche da Barra, Cambona, Bom Parto, Pinheiro e Bebedouro, em Maceió/AL, implementadas com a utilização de recursos provenientes do Contrato de Repasse 226.554-75/2007. 
2.	O referido ajuste foi firmado no montante de R$ 35.000.000,00, dos quais R$ 29.750.000,00 eram de obrigação da União, por intermédio do extinto Ministério das Cidades, com a interveniência da Caixa Econômica Federal, contando com recursos alocados ao PT 17.512.0122.1N08.0027/2009 - "Apoio a Sistemas de Esgotamento Sanitário em Municípios de Regiões Metropolitanas, de Regiões Integradas de Desenvolvimento Econômico, Municípios com mais de 50 mil Habitantes ou Integrantes de Consórcios Públicos com mais de 150 mil Habitantes - no Estado".
3.	Insta salientar que o processo originador desta tomada de contas especial foi o TC Processo 000.332/2010-0, em apenso, que tratou de Relatório de Auditoria realizada pela então 1ª Secob, no âmbito de Fiscalização de Orientação Centralizada determinada pelo Acórdão 2490/2009-TCU-Plenário. 
4.	Na aludida fiscalização, foram apontados seis achados de auditoria no Contrato 063/2002-CPL/AL, celebrado entre a Secretaria de Estado de Infraestrutura de Alagoas (Seinfra/AL) e a empresa Santa Bárbara Engenharia S.A., para a execução das obras de esgotamento sanitário da região baixa da cidade de Maceió/AL, contemplando vinte sub-bacias, dezessete estações elevatórias e cerca de 120 km de redes de esgoto. O valor desse contrato, a preços iniciais, era de R$ 52.386.625,60, mas, após o quarto termo de aditamento contratual, celebrado em 2009, alcançou o valor de R$ 95.296.668,56. Ressalto que a citada avença havia sido celebrada cinco anos antes e abrangia outros objetos que não foram custeados pelo Contrato de Repasse 226.554-75/2007.
5.	O Acórdão 1834/2010-TCU-Plenário apreciou a referida fiscalização e determinou, dentre outras providências, a conversão dos autos em tomada de contas especial, com vistas a quantificação dos débitos oriundos do superfaturamento apontado no Contrato 063/2002-CPL/AL, e a citação dos responsáveis. 
6.	Em virtude do acolhimento de embargos de declaração, o Acórdão 1834/2010-TCU-Plenário foi retificado por meio dos Acórdãos Plenários 2.503/2010 e 3.099/2010, que determinaram a retenção cautelar dos valores com sobrepreços identificados pela então 1ª Secob no Contrato 063/2002-CPL/AL e, posteriormente, a permissão para a substituição da retenção cautelar pelas garantias previstas no art. 56, § 1º, da Lei 8.666/1993, desde que em valores suficientes para assegurar o resultado da apuração em curso no Tribunal de Contas da União acerca de eventual dano ao Erário.
7.	Em cumprimento a essa última deliberação do TCU, a Seinfra/AL encaminhou cópia do Termo de Seguro-Garantia oferecido pela construtora no valor de R$ 4.228.037,89, com o intuito de assegurar o pagamento de possíveis débitos que eventualmente fossem imputados no âmbito deste feito.
8.	As citações ordenadas pelo Acórdão 1834/2010-TCU-Plenário acabaram não se efetivando de imediato, tendo em vista que deliberações posteriores do Tribunal determinaram a priorização do exame das oitivas das partes. Após a análise das audiências e oitivas previstas no referido decisum pela unidade técnica, o Acórdão 678/2015-TCU-Plenário concluiu, em apertada síntese, pela manutenção do superfaturamento inicialmente detectado em alguns serviços, o que originou débito no montante de R$ 4.290.497,93, motivo pelo qual foi novamente deliberada a citação dos responsáveis.
9.	Tendo em vista que já haviam sido efetuados pagamentos no montante de R$ 31.845.116,40, o que representava a totalidade dos recursos federais alocados para o contrato de repasse 226.554-75/2007, foi dada ciência à Seinfra/AL da possibilidade de se executar o Seguro-Garantia ofertado pela empresa contratada, cujo valor (R$ 4.228.037,89) cobriria praticamente a integralidade do superfaturamento detectado nos autos.
10.	Finalmente, o Acórdão 678/2015-TCU-Plenário, de relatoria do Ministro-Subsituto Marcos Bemquerer Costa, também rejeitou as razões de justificativa apresentadas pelo Sr. Antônio Jessé Leite, na condição de Secretário Adjunto de Infraestrutura do Estado de Alagoas, o que resultou na aplicação da multa prevista no art. 58, inciso II, da Lei 8.443/1992, no valor de R$ 10.000,00, em virtude da realização da licitação que originou o Contrato 063/2002-CPL/AL com base em projeto básico desatualizado e deficiente, em desacordo com os art. 6º, inciso IX, 7º, § 2º, e 40, § 2º, inciso I, da Lei 8.666/1993. 
11.	Em grau de recurso, tal decisão foi tornada insubsistente, consoante subitem 9.1 do Acórdão 1730/2016-TCU-Plenário, de minha relatoria.
12.	Por conseguinte, os presentes autos foram remetidos à Secretaria de Fiscalização de Infraestrutura Urbana (SeinfraUrbana) para que realizasse a análise do mérito das alegações de defesa apresentadas em resposta às citações determinadas pelo Acórdão 678/2015-TCU-Plenário, no tocante ao indício de superfaturamento por preços excessivos no Contrato 063/2002-CPL-AL.
13.	Mediante a instrução inserta à peça 177, a unidade técnica especializada centrou sua análise na verificação da prática de preços excessivos frente àqueles praticados no mercado para os serviços "Escoramento com estaca-prancha metálica" e "Transporte de CBUQ da usina à obra", tendo acolhido parcialmente as alegações de defesa apresentadas, de tal forma que restou constatado um superfaturamento remanescente de R$ 2.545.024,27, apurado com base na tabela em anexo à referida instrução. 
14.	Nesse contexto, o Acórdão 1890/2020-TCU-Plenário rejeitou as alegações de defesa e julgou irregulares as contas da empresa Santa Bárbara S.A. e do Sr. José Alberto Maia Paiva, então Superintendente de Obras da Secretaria de Infraestrutura do Estado de Alagoas, condenando-os ao pagamento solidário do débito não afastado, bem como da multa prevista no art. 57 da Lei 8.443/1992, a qual foi fixada em R$ 400.000,00, para cada responsável.
15.	A imputação de débito ao Sr. José Alberto Maia Paiva, Superintendente de Obras da Seinfra/AL, decorreu da aprovação da planilha orçamentária referente ao 3º Termo Aditivo ao Contrato 063/2002-CPL/AL eivada de sobrepreço.
16.	Outrossim, também foi fixado o prazo de 15 dias para que a Seinfra/AL executasse a apólice de seguro garantia 0699820100003075000000981, pactuada com a CESCEBRASIL Seguros e Garantia de Crédito S.A., destinada a resguardar o dano ao Erário identificado nos autos, conforme as premissas estabelecidas no Acórdão 3099/2010-TCU-Plenário, de forma a obter o ressarcimento aos cofres do Tesouro Nacional do prejuízo de R$ 2.545.024,27, atualizado monetariamente a partir de 12/08/2010.
17.	No entanto, manifestação posterior da Seinfra/AL informou que a referida apólice estava vencida desde o dia 19/10/2011 (peça 214) , demonstrando que restou caracterizado dano ao Erário.
18.	Inconformada com o referido desfecho processual, a Santa Bárbara Engenharia S.A. interpôs inicialmente embargos declaratórios, já rejeitados pelo Acórdão 144/2021-TCU-Plenário, bem como o recurso de reconsideração ora em apreciação, apresentando diversas alegações que foram analisadas pela Secretaria de Recursos (Serur) . 
19.	Em síntese, a argumentação da Santa Bárbara Engenharia S.A. em sua peça recursal (peça 230) está centrada nas seguintes alegações: 
a) preliminarmente, teria ocorrido a prescrição da pretensão de ressarcimento ao Erário e da pretensão punitiva, conforme entendimento do Supremo Tribunal Federal firmado no tema 899, julgado por meio de acórdão paradigma exarado no RE 636.886; 
b) haveria equívoco em relação às composições utilizadas como referência na instrução à peça 177, uma vez que não restou evidenciado, por exemplo, se a análise técnica considerou as condições locais enquanto contínuas ou não;
c) há itens que não foram incluídos pela SeinfraUrbana nas composições por ela utilizadas relativos aos coeficientes de mão de obra e retroescavadeira;
d) é necessário realizar análise comparativa com os preços utilizados pela Sabesp (Companhia de Saneamento Básico do Estado de São Paulo) , cujos preços do escoramento praticado estão compatíveis com o serviço realizado nesta obra em terreno de mangue. 
e) o respectivo item deveria restar considerado na base de agosto/2007, conforme cópia da tabela anexada aos embargos de declaração;
e) deveria incidir a Contribuição Provisória sobre a Movimentação ou Transmissão de Valores e de Créditos e Direitos de Natureza Financeira (CPMF) sobre a taxa de BDI;
f) seria razoável a aprovação das contas dos responsáveis, considerando que o valor do contrato atualizado até agosto de 2010, com juros, é de R$ 169.150.416,28, enquanto o débito atualizado até aquela data, com juros, é somente de R$ 2.545.024,27, isto é, 1,50% da obra.
20.	A instrução de lavra da Serur, a qual contou com a anuência do Ministério Público de Contas, propôs o conhecimento do presente recurso de reconsideração e, no mérito, o acolhimento da preliminar suscitada pelo recorrente, no sentido de considerar que ocorreu a prescrição intercorrente prevista no art. 1º, §1º, da Lei 9.873/1999. Os demais argumentos de mérito foram refutados por ambas as instâncias instrutivas. Assim, os pareceres foram uniformes para dar provimento ao apelo, tornando insubsistentes os itens 9.2, 9.3, 9.6 (e subitens) e 9.8 do Acórdão 1890/2020-TCU-Plenário.
II
21.	Feita a devida contextualização do caso, preliminarmente, conheço do recurso, porquanto preenchidos os requisitos de admissibilidade previstos nos artigos 32, inciso I, e 33, ambos da Lei 8.443/1992. 
22.	Quanto à preliminar do presente recurso, data maxima venia, tenho entendimento diverso ao manifestado pela unidade instrutiva e pelo Parquet, pois observo que, no tocante à prescrição da pretensão punitiva, esta Corte de Contas continua aplicando o entendimento fixado no Acórdão 1441/2016-TCU-Plenário, no sentido de que se subordina ao prazo geral de prescrição indicado no art. 205 do Código Civil, a contar da data do fato, com uma única causa interruptiva, que é a citação ou audiência.
23.	Por outro lado, quanto à prescrição da pretensão ressarcitória, o TCU continua aplicando a tese fixada no Acórdão 2709/2008-TCU-Plenário, de minha própria relatoria, que se alinhou ao entendimento então em vigor no Supremo Tribunal Federal, fixado no julgamento do Mandado de Segurança 26.210, da relatoria do Ministro Ricardo Lewandowski, no sentido de que a pretensão de ressarcimento ao Erário era imprescritível.
24.	Contudo, a partir do julgamento do Mandado de Segurança 32.201, relator Ministro Roberto Barroso, em 2017, o STF passou a aplicar as regras da Lei 9.873/1999 como parâmetro para reger a prescrição da pretensão punitiva no âmbito desta Corte de Contas.
25.	A aplicação da Lei 9.873/1999 ao Controle Externo avançou em diversos julgados do Supremo Tribunal Federal posteriores à deliberação quanto ao Tema 899 da Repercussão Geral, culminando no julgamento da Ação Direta de Inconstitucionalidade 5.509, relatada pelo Ministro Edson Fachin, julgada na sessão de 11/11/2021. A Corte Suprema, nesse julgado, além de ratificar a aplicação da Lei 9.873/1999 aos processos nos Tribunais de Contas, estabeleceu parâmetros mais claros, sobretudo, para a definição do termo inicial da contagem do prazo prescricional.
26.	Nessa linha, como regra geral, de acordo com voto condutor do referido julgado, o termo inicial da contagem do prazo prescricional deve ser o da entrada do processo no âmbito do Tribunal de Contas ou dos órgãos que, por lei, são encarregados do Controle Interno.  O julgado delimita, ainda, as seguintes situações específicas na definição do termo a quo da contagem da prescrição: 
a) na hipótese de omissão de prestação de contas: "o dano a ser apurado pela ausência de prestação de contas tem o lapso prescricional iniciado na data em que as contas deveriam ter sido entregues"; 
b) quando se tratar de irregularidades detectadas no exame da prestação de contas: "o procedimento prévio à instauração da tomada de contas ... deve ser encerrado o quanto antes, sendo que as irregularidades que tenham porventura sido nele identificadas somente terão iniciada a fluência do prazo prescricional após a competente comunicação para o órgão de controle interno ou para o Tribunal de Contas"; 
c) em caso de irregularidades constatadas em fiscalizações, denúncias e representações: "Finalmente, deve-se contar o prazo prescricional a partir da data do conhecimento da irregularidade nos casos em que, por iniciativa própria, o Tribunal realiza auditorias ou inspeções, assim como nos casos em que a ele são diretamente levadas as informações necessárias para a instauração de tomada de contas especial".
27.	Mais recentemente, no âmbito desta Corte de Contas, foi prolatado o Acórdão 459/2022-TCU-Plenário, por meio do qual foi expedido comando à Segecex para a formação de grupo técnico de trabalho para que apresentasse projeto de ato normativo disciplinando "o tema da prescrição da pretensão ressarcitória e da prescrição da pretensão punitiva no âmbito do controle externo, tendo por base jurisprudência predominante do Supremo Tribunal Federal, adequando-a às especificidades das diversas formas de atuação do Tribunal de Contas da União".
28.	Consequentemente, este Tribunal de Contas continua a aplicar: o prazo de 10 anos, a contar da data do fato, para a prescrição da pretensão punitiva, conforme decidido no citado Acórdão 1441/2016-TCU-Plenário, e a imprescritibilidade no tocante à pretensão de ressarcimento ao Erário, nos termos decididos no Acórdão 2709/2008-TCU-Plenário.
29.	Portanto, segundo o entendimento ainda dominante no TCU, também não haveria motivos para adotar a prescrição intercorrente de três anos prevista no art. 1º, §1º, da Lei 9.873/1999, no presente processo.
III
30.	No que tange aos argumentos de mérito do presente recurso, acolho os exames realizados pelas instâncias instrutivas, adotando-os como razões de decidir, sem prejuízo de apresentar algumas considerações adicionais.
31. 	Não assiste razão ao recorrente quando afirma que foi possível identificar a ausência de consideração, no cálculo da taxa de BDI utilizada como referência pela unidade técnica, da incidência da Contribuição Provisória sobre a Movimentação ou Transmissão de Valores e de Créditos e Direitos de Natureza Financeira (CPMF) , uma vez que tal tributo compôs as operações financeiras incidentes justamente até o ano de 2007. 
32.	Sustentou a recorrente que o Acórdão 325/2007-TCU-Plenário, que contém a taxa paradigma de BDI utilizada para apuração do superfaturamento, teria sido prolatado em data posterior à extinção da citada contribuição. 
33.	Ocorre que o referido tributo está expressamente elencado na tabela constante do subitem 9.2 do aludido julgado, indicando que foi computado para a obtenção da taxa de BDI de 28,87%, pois o estudo realizado pelo TCU abrangeu contratos que estavam em execução quando a CPMF ainda estava em vigor. A referida tabela é reproduzida a seguir:
	Descrição
	Mínimo
	Máximo
	Média

	Garantia
	0,00
		0,42
		0,21
	
	Risco
	0,00
		2,05
		0,97
	
	Despesas Financeiras
	0,00
		1,20
		0,59
	
	Administração Central
	0,11
		8,03
		4,07
	
	Lucro
	3,83
		9,96
		6,90
	
	Tributos
	6,03
		9,03
		7,65
	
	COFINS
	3,00
		3,00
		3,00
	
	PIS
	0,65
		0,65
		0,65
	
	ISS
	2,00
		5,00
		3,62
	
	CPMF
	0,38
		0,38
		0,38
	
	Total
	16,36
		28,87
		22,61
	
34.	Verifico também que a composição de BDI elaborada pela recorrente com base nos parâmetros do Acórdão 2622/2013-TCU-Plenário, por meio da qual chegou a um percentual de 32,31%, utilizou os valores do terceiro quartil para as rubricas apuradas pelo TCU para obras de construção de redes de abastecimento de água e coleta de esgoto. 	Assim, o novo BDI referencial aduzido pela recorrente adotou os percentuais de 4,67% (administração central) , 0,75% (seguros e garantias) , 1,74% (risco) , 1,17% (despesa financeira) e 9,40% (lucro) .
35.	Todavia, o terceiro quartil da taxa de BDI total para obras de saneamento apontado pelo Acórdão 2622/2013-TCU-Plenário é de 26,44%, abaixo do parâmetro utilizado como referência para o cálculo de sobrepreço nesta tomada de contas especial (28,87%) .
36.	É inadequado compor a referência do BDI utilizando para todas as suas rubricas os valores da faixa superior do Acórdão 2622/2013-TCU-Plenário, pois no estudo conduzido pelo TCU elas não ocorreram simultaneamente no mesmo contrato. Dito de outra forma, o percentual total do terceiro quartil para obras de saneamento do Acórdão 2622/2013-TCU-Plenário (26,44%) não é resultante do cálculo do BDI usando os valores do terceiro quartil de cada uma das rubricas apontadas na parte dispositiva do referido decisum, de acordo com a equação de cálculo de BDI preconizada pelo TCU, que foi o procedimento entabulado pela recorrente.
IV
37.	Com relação ao argumento de que o sobrepreço apontado seria de apenas 1,50% do valor da obra, verifico que o recorrente comparou o valor histórico do superfaturamento, sem atualização monetária ou reajuste, com o valor do contrato, R$ 52.386.625,60 (valor relativo ao ano de 2002) atualizado, até agosto de 2010, com juros de mora, obtendo o montante de R$ 169.150.416,28.
38.	Sobre o cálculo realizado pelo responsável não haveria de serem incluídos os juros de mora para se atualizar o valor do contrato, o que distorce as conclusões e análise do recorrente, visto que no valor histórico do superfaturamento calculado pelo TCU não foram computados juros de mora. Além disso, a data base do orçamento analisado pelo TCU é de agosto de 2007 (peça 12, fl. 12, do TC Processo 000.332/2010-0) . O cálculo do dano considerou que o débito ocorreu de forma concentrada na 24ª medição, com data-base em agosto/2010, de forma conservadora em favor dos responsáveis, pois foi desprezada a atualização financeira do débito a partir das datas dos pagamentos efetuados em decorrência das medições anteriores.
39.	O valor medido acumulado ao fim da 24ª medição seria de R$ 50.201.379,84 (peça 11, fl. 187) , de forma que o superfaturamento apontado (R$ 2.545.024,27) representa 5,07% do valor total dos serviços medidos, e não 1,50% como apontado pela recorrente. No entanto, entendo que a comparação mais pertinente a ser feita seja o confronto do sobrepreço com o valor de referência da amostra.
40.	Nesse sentido, o Acórdão 1721/2016-TCU-Plenário, de minha relatoria, deixou expresso o entendimento de que o cálculo do percentual de superfaturamento apurado a partir de amostra de itens de contrato deve ter como referência o preço total da amostra, considerados os preços unitários de mercado (valor apurado de superfaturamento/valor total de referência da amostra) , e não o preço global do contrato (valor apurado de superfaturamento/valor total do contrato) . Reproduzo excerto do voto condutor da referida decisão para melhor compreensão dessa questão (grifo acrescido) :
"20. Não obstante o habitual zelo da unidade instrutiva, divirjo do modo como foram calculados os percentuais de sobrepreço ... In casu, a SeinfraHid comparou os valores do sobrepreço com o preço global dos Contratos 58/2009 e 60/2009, tendo encontrado os percentuais de 20,09% e 26,40% (valor do sobrepreço / valor do contrato) . Todavia, julgo adequado, em linha com a jurisprudência predominante desta Corte, que tais percentuais sejam calculados sobre o valor total de referência da amostra, isto é, sobre o preço total da amostra segundo os preços unitários de mercado (valor do sobrepreço / valor de referência da amostra) . A fim de tornar claro o que se propõe, supondo um sobrepreço de $ 14, em um contrato de $ 100, amostra analisada de $ 84 e valor da amostra segundo os preços de mercado de $ 70, o percentual de sobrepreço, nesse exemplo hipotético, deve ser 20% ($14/$70) , não 14% ($14/$100) , como calculado segundo a metodologia da unidade técnica.
21. Não se trata de mera forma de apresentação, pois um percentual de sobrepreço apurado de forma diversa da usual nesta Corte pode distorcer conclusões e influenciar as decisões de mérito do Tribunal. [...]"
41.	No caso ora examinado, o valor de referência da amostra analisada foi de R$ 26.002.169,55 (total da penúltima coluna do demonstrativo de cálculo de sobrepreço inserto à fl. 32 da peça 177) , de forma que o superfaturamento de R$ 2.545.024,27 representa um percentual de 9,79% sobre a amostra examinada, e não de 1,50% como afirma o recorrente.
42.	Ademais, entendo que não existe percentual que possa ser considerado aceitável de sobrepreço global.  Os valores pagos pelas compras e contratações com recursos federais pela Administração Pública não podem exceder os preços de mercado, cujos valores máximos, no caso da contratação de obras e serviços de engenharia, estão indicados em tabelas referenciais de custos, a exemplo do Sicro ou do Sinapi. Consoante exposto no voto condutor do Acórdão 3095/2014-TCU-Plenário, de relatoria do Ministro Walton Alencar Rodrigues, "a cobrança de valores excedentes é ilegal e merece a firme repulsa desta Corte de Contas, cuja atuação se pauta, entre outros, pelos princípios da legalidade e da indisponibilidade do interesse público".
43.	Idêntico entendimento foi por mim externado no voto revisor do Acórdão 1000/2017-TCU-Plenário, in verbis:
"27.Ainda assim, minha assessoria realizou o recálculo do superfaturamento do contrato e dos termos aditivos ... obtendo um percentual de sobrepreço na amostra analisada de 12,2%, conforme demonstrado nas tabelas a seguir, contendo a curva ABC de serviços analisada:
[...]
28.Não considero que um percentual de superfaturamento dessa ordem seja aceitável ou que possa ser tomado como uma mera variação dos preços de mercado. Entendo que há uma confusão conceitual em tal alegação que deve de pronto ser esclarecida, pois os precedentes do TCU que utilizaram tal raciocínio o fizeram ao tratar de sobrepreço por preços excessivos nas condições originalmente contratadas. Em situações como o caso que ora se examina, em que os serviços avaliados tiveram expressivas alterações nos quantitativos originalmente contratados, não se admite a mesma tese.
[...]
31.Enfatizo que me parece mais acertada a linha adotada em recentes julgados desta Corte de Contas, tais como os Acórdãos Plenários 1.055/2012, 3.095/2014 e 1.637/2016, que rejeitam a alegação de que deva ser admitido qualquer percentual de sobrepreço. Não existe percentual tolerável de sobrepreço global, de forma que somente é admissível contratar empreendimento por valores superiores aos de sistemas referencias de preço oficiais se presentes condições extraordinárias, devidamente justificadas no procedimento administrativo, o que não se verifica no presente caso.
32.Situação análoga foi apreciada pelo recente Acórdão 302/2017-TCU-Plenário, de relatoria do Ministro André Luís de Carvalho, que condenou o ora embargante, Sr. [omissis], ao pagamento de débito oriundo de superfaturamento constatado nas obras do Complexo Penitenciário de Araguaína/TO, bem como solicitou o arresto judicial dos bens dos responsáveis, com fulcro no art. 61 da Lei 8.443/1992.
33.Na citada obra, o valor do superfaturamento apurado (R$ 1.002.797,68) correspondia ao percentual de 9% do valor do contrato, corroborando com a tese de que um prejuízo dessa magnitude não pode ser considerado uma variação normal de mercado, em particular quando associado a outras irregularidades.
34.Importa esclarecer que a imprecisão existente em alguns orçamentos de obras não guarda relação com erro ou fraude. Vale dizer, não há percentual admissível para esses dois últimos. Ilustro tal entendimento com as recentes fraudes que tem sido descortinadas pela Operação Lava Jato, em que são narrados o pagamento de propinas de 1% a 3% dos valores contratados no esquema.
[...]
36.Assim, a magnitude do superfaturamento observado no caso em apreciação é materialmente relevante em relação ao valor global da contratação, em linha com outros recentes casos em apuração pelo Tribunal."
V
44.	Por fim, sobre os argumentos recursais apresentados para justificar o valor contratado do escoramento da vala com estaca prancha metálica, ressalto que se trata do item com maior representatividade no dano observado, contribuindo com uma parcela de R$ 4.971.491,09 no valor do superfaturamento, que foi seguido pelo superfaturamento no item "transporte de CBUP da usina para a obra", o qual acrescentou outros R$ 1.362.107,81 no valor do débito (conforme peça 177, fl. 32) .
45.	Como se observa, os sobrepreços nesses dois serviços representam mais do que o dobro do dano total apurado (R$ 2.545.024,27) , pois os demais itens da amostra analisada tinham descontos unitários ou quantias menos representativas de sobrepreço.
46.	O valor unitário contratado para o serviço de escoramento da vala com estaca prancha metálica foi de R$ 119,89/m2, nos termos detalhados na tabela a seguir, a qual apresenta a composição de preços unitários do Contrato 063/2002-CPL para o aludido serviço (peça 5, p. 102) :
	Código
	Insumo
	 
	un
	coef
	Custo unitário
	 Custo total 

	Mão de obra

	      16,69 

	6111
	Servente
	h
	8,0000
	1,84
	      14,72 

	2700
	Montador
	h
	0,5000
	3,93
	         1,97 

	Materiais

	         8,02 

	10964
	Estaca Prancha metálica em perfil U; e=5mm; L=30cm; abas=5,0cm
	kg
	1,2679
	4,37
	         5,54 

	4767
	Perfil T 6"
	m
	0,0111
	73,92
	         0,82 

	Mercado
	Espaçador metálico
	un
	0,0028
	415
	         1,16 

	Mercado
	Bandeja de apoio metálica em perfil metálico tipo T 8"
	un
	0,0058
	85,4
	         0,50 

	Equipamentos

	      39,86 

	5875
	Retroescavadeira sobre pneus Case 580 H 74HP - CHP diurno - cravação
	CHP
	0,2222
	70,98
	      15,77 

	5877
	Retroescavadeira sobre pneus Case 580 H 74HP - CHI diurno - cravação
	CHI
	0,0555
	28,71
	         1,59 

	5875
	Retroescavadeira sobre pneus Case 580 H 74HP - CHP diurno - retirada
	CHP
	0,2222
	70,98
	      15,77 

	5877
	Retroescavadeira sobre pneus Case 580 H 74HP - CHI diurno - retirada
	CHI
	0,0555
	28,71
	         1,59 

	Mercado
	Compactador estaqueador para retroescavadeira
	CHP
	0,2779
	18,45
	         5,13 

			Encargos sociais
	138%
	      23,03 

			Custo total
	 
	      87,59 

			BDI
	37%
	      32,41 

			Preço unitário contratado
	    119,89 

47.	Por sua vez, a análise da SeinfraUrbana que embasou o julgamento de mérito desta TCE obteve o preço referencial para o serviço no valor unitário de R$ 48,40/m2, detalhado na composição a seguir:
	Código
	Insumo
	un
	coef
	Custo unitário
	 Custo total 

	Mão de obra

	11,58

	6111
	Servente
	h
	1,7400
	4,12
	7,17

	2700
	Montador
	h
	0,5000
	8,82
	4,41

	Materiais

	8,02

	10964
	Estaca Prancha metálica em perfil U; e=5mm; L=30cm; abas=5,0cm
	kg
	1,2679
	4,37
	5,54

	4767
	Perfil T 6"
	m
	0,0111
	73,92
	0,82

	Mercado
	Espaçador metálico
	un
	0,0028
	415
	1,16

	Mercado
	Bandeja de apoio metálica em perfil metálico tipo T 8"
	un
	0,0058
	85,4
	0,50

	Equipamentos

	17,96

	5875
	Retroescavadeira sobre pneus Case 580 H 74HP - CHP diurno - cravação
	CHP
	0,1520
	70,98
	10,79

	5877
	Retroescavadeira sobre pneus Case 580 H 74HP - CHI diurno - cravação
	CHI
	0,1520
	28,71
	4,36

	5875
	Retroescavadeira sobre pneus Case 580 H 74HP - CHP diurno - retirada
	CHP
	-
	70,98
	-

	5877
	Retroescavadeira sobre pneus Case 580 H 74HP - CHI diurno - retirada
	CHI
	-
	28,71
	-

	Mercado
	Compactador estaqueador para retroescavadeira
	CHP
	0,1520
	18,45
	2,80

			Custo total
	 
	37,55

			BDI
	28,87%
	10,84

			Preço unitário referencial
	48,40

48.	A instrução de mérito desta TCE foi extremamente cautelosa na definição dos coeficientes de produtividade de mão de obra, realizando estudo comparativo entre várias fontes referenciais, elaborando a tabela abaixo:
Comparativo entre os coeficientes de mão de obra empregados em composições de preços unitários existentes em outros sistemas referenciais para o serviço de "Escoramento com estaca-prancha metálica"
	Insumo
	Contrato
	Sinapi                                          73877/1
	Sinapi                                          03.ESCO.VALA.
027/01
	Seinfra-CE                                  C2800                                
	Seinfra-CE                                               C2801                                      
	Seinfra-CE                                              C2802                                            
	Orse 07133 
	Orse 07134
	Orse 07135 

	Servente
	8,0000
	1,7400
	1,1970
	0,6000
	0,6500
	1,0000
	0,8000
	1,0000
	1,3330

	Montador
	0,5000
	-
	-
	-
	-
	-
	-
	-
	-

	Carpinteiro de forma
	-
	0,7000
	-
	-
	-
	-
	-
	-
	-

	Operador de martelete
	-
	-
	-
	-
	-
	-
	0,1200
	0,1600
	0,1800

	Encarregado
	-
	-
	-
	-
	-
	-
	0,2000
	0,2000
	0,2667

	Soldador
	-
	-
	-
	-
	-
	-
	-
	0,0800
	0,0900

	Coef. total de operários
	8,5000
	2,4400
	1,1970
	0,6000
	0,6500
	1,0000
	1,1200
	1,4400
	1,8697

49.	É possível observar que o coeficiente de 1,74 horas de servente para cada m2 de estaca cravada, obtido pela equipe de auditoria na composição 73877/1 do Sinapi, foi o maior de todos os valores observados, inclusive da composição 03.ESCO.VALA.027/01 do próprio Sinapi que é resultante do processo de aferição do referido sistema iniciado em 2014, em atendimento ao Acórdão 1736/2007-TCU-Plenário. 
50.	Ou seja, os trabalhos de campo conduzidos pela FDTE, instituição contratada pela Caixa Econômica Federal para realizar a aferição do Sinapi, apontam que a produtividade média do referido serviço requer apenas 1,197 horas de servente por m2 de escoramento, denotando que a referência utilizada nestes autos foi favorável ao recorrente. Assim, afigura-se totalmente injustificado o uso, pela Santa Bárbara Engenharia S.A., de 8 horas de servente para a realização da mesma unidade de serviço.
51.	Quanto ao coeficiente do montador foi mantido o valor informado na composição de custo unitário da recorrente.
52.	Também foi realizado um comparativo entre os coeficientes de equipamentos empregados em composições de preços unitários existentes em outros sistemas referenciais para o serviço de "Escoramento com estaca-prancha metálica", optando-se por utilizar o coeficiente da escavadeira hidráulica da composição 03.ESCO.VALA.027/021 do Sinapi, pois seria mais conservadora em prol dos responsáveis, conforme quadro a seguir:
	Composição
	Equipamentos utilizados
	Coef. de utilização (HP) 
	Coef. de utilização (HI) 
	Tempo de ciclo
 (HP + HI) 

	Contrato
	Retroescavadeira sobre pneus - cravação
	0,2222
	0,0555
	0,2777 (cravação) 

		Compactador estaqueador vibratório para retro
	0,2777
	-
	
		Retroescavadeira sobre pneus - retirada
	0,2222
	0,0555
	0,2777 (retirada) 

	Sinapi 73887/1
	Retroescavadeira sobre rodas com carregadeira (cód. 5877 e 5875) 
	0,0333
	0,0666
	0,0999

		Compressor de ar rebocável (cód. 5953 e 5954) 
			
		Martelete rompedor pneumático manual 28 kg (cód. 5795) 
			
	Sinapi 03.ESCO.VALA.027/01
	Escavadeira hidráulica sobre esteiras, caçamba 0,80 m³, peso operacional 17 T, potência bruta 111 hp - chp diurno
	0,1520
	0,1520
	0,304

	Orse 07135
	Caminhão guindauto
	0,0300
	-
	0,1800

		Compressor 250 pcm
	0,1800
	-
	
		Grupo gerador
			
		Rompedor 56 pcm
			
	Seinfra/CE C2802
	Compressor de ar 170 pcm
	0,2300
	-
	0,2300

53.	Os demais itens da composição de preços unitários do contrato, incluindo os valores dos materiais e respectivos equipamentos, não sofreram nenhum ajuste pela unidade técnica especializada do TCU, sendo acolhidos integralmente na composição referencial.
54.	Portanto, não tenho reparos a fazer nas instruções realizadas nas etapas processuais anteriores, motivo pelo qual nego provimento ao recurso de reconsideração da Santa Bárbara Engenharia S.A.	
	Ante o exposto, VOTO no sentido de que o Tribunal adote a deliberação que ora submeto à apreciação deste colegiado.
TCU, Sala das Sessões, em 24 de agosto de 2022.
BENJAMIN ZYMLER 
Relator